ACORDAO-COMPLETO-2522034

ACÓRDÃO 135/2022 ATA 2/2022 - PLENÁRIO

VISTOS, relatados e discutidos estes autos de processo de Indisponibilidade de Bens, autuado em cumprimento à determinação constante no item 9.8 do Acórdão 1956/2017-TCU-Plenário, visando assegurar o cumprimento da Medida Cautelar decretada no item 9.6 do Acórdão 64/2015-TCU-Plenário, 
ACORDAM os Ministros do Tribunal de Contas da União, reunidos em sessão de Plenário, ante as razões expostas pelo Relator, em:
9.1. determinar à SeinfraUrbana que providencie, junto ao Serviço de Cadastro e Cobranças Executivas do TCU (Scbex) , a realização das medidas necessárias à exclusão da indisponibilidade dos seguintes bens da empresa MPE - Montagens e Projetos Especiais S.A. (CNPJ 31.876.709/0001-89) decretadas nos âmbitos dos processos TC Processo 007.463/2014-6 e/ou TC Processo 027.553/2017-5:
9.1.1. recursos financeiros da empresa depositados nas seguintes contas bancárias do Banco Bradesco S.A.: 1075 (agência 2373) , 3323 (agência 3130) e 99660 (agência 3130) ;
9.1.2. imóvel registrado sob a matrícula 17.450 no Segundo Ofício de Registro de Imóveis de Santos/SP; e
9.1.3. imóvel registrado sob a matrícula 2795 no Terceiro Ofício do Serviço Notarial e de Registro de Imóveis de Macaé/RJ;
9.2. dar conhecimento ao Segundo Ofício de Registro de Imóveis de Santos/SP de que não mais são aplicáveis ao imóvel de matrícula 17.450 os gravames referentes aos processos do Tribunal de Contas da União TC Processo 007.463/2014-6 e/ou TC Processo 027.553/2017-5, notadamente os lançamentos "AV. 10 - 17.450", "AV-52 / M-17.450" e "Av.86 / M-17450";
9.3. dar conhecimento ao Terceiro Ofício do Serviço Notarial e de Registro de Imóveis de Macaé/RJ de que não mais são aplicáveis ao imóvel de matrícula 2795 os gravames referentes aos processos do Tribunal de Contas da União TC Processo 007.463/2014-6 e/ou TC Processo 027.553/2017-5, notadamente os lançamentos "Av5M2795" e "Av11M2795";
9.4. julgar prejudicado o Agravo interposto pela Empresa MPE Montagens e Projetos Especiais S.A. à peça 184; e 
9.5. determinar o encerramento destes autos, com o seu apensamento definitivo ao processo de monitoramento TC Processo 006.702/2021-0, nos termos do art. 169, incisos I e V, do Regimento Interno/TCU.

Processo de indisponibilidade de bens autuado com vistas a assegurar o cumprimento da Medida Cautelar decretada no item 9.6 do Acórdão 64/2015- TCU-Plenário.

Companhia Brasileira de Trens Urbanos; Companhia de Transportes de Salvador.

3. Responsável: MPE Montagens e Projetos Especiais S/A (31.876.709/0001-89).

Aroldo Cedraz.

13.1. Ministros presentes: Bruno Dantas (na Presidência), Walton Alencar Rodrigues, Augusto Nardes, Aroldo Cedraz, Raimundo Carreiro e Jorge Oliveira.
13.2. Ministro que alegou impedimento na Sessão: Aroldo Cedraz.
13.3. Ministros-Substitutos convocados: Augusto Sherman Cavalcanti (Relator) e André Luís de Carvalho.
13.4. Ministros-Substitutos presentes: Marcos Bemquerer Costa e Weder de Oliveira.

AUGUSTO SHERMAN

Adoto, como relatório, excerto da instrução elaborada por Auditor lotado na SeinfraUrbana (peça 181) , anuída pelos dirigentes da unidade (peças 182-183) :
"INTRODUÇÃO
1.		Trata-se de processo de indisponibilidade de bens, autuado em cumprimento à determinação constante no item 9.8 do Acórdão 1956/2017-TCU-Plenário (peça 6) , com vistas a assegurar o 'cumprimento da medida cautelar decretada no item 9.6 do Acórdão 64/2015-TCU-Plenário [peça 2] e renovada pelo item 9.1 do Acórdão 2452/2016-TCU-Plenário [peça 3] e pelo item 9.2 do presente Acórdão'.
2.	A medida cautelar objetiva o atingimento das condições estabelecidas nos itens 9.1.1, 9.1.1.1, 9.1.2 e 9.1.2.1 a 9.1.2.6 do Acórdão 1605/2014-TCU-Plenário (peça 1) . Conforme o mencionado item 9.1.1.1, tais itens tratam de garantias para o 'ressarcimento do erário por possíveis danos em apuração mediante o processo de tomada de contas especial TC-Processo 028.499/2012-3'.
3.	A indisponibilidade incide sobre bens da empresa MPE - Montagens e Projetos Especiais S.A. (CNPJ 31.876.709/0001-89) , que, juntamente com a Bombardier Transportation Brasil Ltda. (CNPJ 00.811.185/0001-14) e a Bombardier European Investments S.L.U. (sediada na Espanha, CNPJ (05.547.623/0001-00) , integra o Consórcio Bonfim, que firmou o Contrato 10/04 (também nomeado SA-12) com a Companhia de Transportes de Salvador - CTS, então empresa desse município (atualmente, Companhia de Transportes do Estado da Bahia - CTB, da esfera do governo estadual) . O mencionado contrato tem por objeto o fornecimento, projeto e implantação dos sistemas de sinalização, controle e telecomunicações da Linha 1 do sistema metroviário do município de Salvador/BA. As obras civis e de alimentação elétrica em alta tensão foram objeto do Contrato SA-01/1999, firmado com o Consórcio Metrosal.
4.	Todos os acórdãos do TCU mencionados nesta instrução (com possíveis exceções das menções em transcrições) são da relatoria do Ministro-Substituto Augusto Sherman.
5.	A presente instrução visa:
a) analisar os argumentos relativos à indisponibilidade integrantes do memorial à peça 153 apresentado pela MPE, documento que se refere a este e aos processos TC Processo 007.463/2014-6 (representação) e TC Processo 027.553/2017-5 (tomada de contas especial) ;
b) verificar a necessidade de se decretar indisponibilidade de bens da MPE (e, caso positivo, calcular o seu valor) , uma vez que, em 25/11/2021, findou o período da cautelar de mesmo teor estabelecido no Acórdão 3172/2020-TCU-Plenário.
6.	Vale destacar que, enquanto a presente instrução encontrava-se em estágio de revisão, foi concluída a análise de mérito referente à tomada de contas especial (TC Processo 027.553/2017-5) , o que reverteu as conclusões da presente análise, na medida em que foi proposto, naquele processo, o arquivamento da TCE, tendo em conta que 'não restavam presentes os elementos necessários para se manter, de forma inequívoca, o superfaturamento anteriormente indicado'. O registro desta reversão foi consignado na seção NOVO CONTEXTO FÁTICO, a partir da p. 24 da presente instrução.
7.	Dessa forma, o conteúdo das análises até então consignadas na seção EXAME TÉCNICO, que conduziriam à reiteração das medidas acautelatórias adotadas, foi mantido, com o intuito de resguardar a atuação deste Tribunal, tendo em conta que responde a diversos questionamentos sobre a adequação e legitimidade de tais medidas. 
8.	Além disso, tais análises poderão melhor subsidiar a decisão que vier a ser adotada caso o relator e o Plenário do TCU não acolham a proposta de encaminhamento da Unidade Técnica disposta na TCE (TC Processo 027.553/2017-5) .
HISTÓRICO
Acórdão 2.369/2006-P (determinação de retenção de 7,5% do valor do contrato) 
9.	No âmbito do processo TC Processo 007.162/2006-0, após auditoria realizada nas obras da Linha 1 do sistema metroviário de Salvador/BA durante os trabalhos do Fiscobras 2006, a E. Corte, por meio do Acórdão 2369/2006-TCU-Plenário, deliberou pela seguinte medida, entre outras:
9.1. determinar à Companhia de Transportes de Salvador - CTS e à Companhia Brasileira de Trens Urbanos - CBTU, que:
9.1.1. cautelarmente, com fundamento no art. 71, IX, da Constituição Federal, 45 da Lei 8.443/92 e 276 do Regimento Interno do TCU e com vistas à preservação do erário, retenham (...) o percentual de 7,5% do valor total do contrato SA-12, celebrado com o consórcio Bonfim (...) até que este Tribunal delibere definitivamente sobre as questões tratadas nestes autos;
Acórdão 3.254/2011-P (substituição das retenções por cartas de fiança) 
10.	No mesmo processo, o TCU fez a seguinte concessão, mediante o Acórdão 3254/2011-TCU-Plenário:
9.1. deferir, em caráter excepcional, pedido formulado pela Companhia de Transportes de Salvador - CTS, no sentido de seja permitida a substituição das retenções de pagamentos, conforme determinada nos itens 9.1.1 do Acórdão 2.369/2006, 9.2 do Acórdão 931/2007 e 9.3.1.2 do Acórdão 1949/2007-TCU-Plenário, no percentual de 7,5% do valor original do Contrato SA - 12, celebrado com o Consórcio Bonfim, devidamente corrigido pelos índices estabelecidos em contrato, por outra garantia dentre aquelas previstas no art. 56 da Lei nº 8.666/92, fornecida por instituição financeira com solidez reconhecida no mercado ou lastreada em títulos idôneos e líquidos, observadas as seguintes condições, que devem ser adaptadas a cada instrumento, onde couber, e deles constar expressamente, desde que atendido o que se espera de cada condição:
 (...) 
11.	Assim, duas cartas de fiança foram fornecidas pelo consórcio, sendo uma mantida pelas duas empresas do grupo Bombardier e a outra pela MPE.
Autuação do TC Processo 007.463/2014-6 (representação devida à falta de manutenção de carta de fiança) 
12.	Em virtude de a MPE ter interrompido a manutenção da supracitada carta de fiança que estava sob sua responsabilidade, foi autuado o processo de representação TC Processo 007.463/2014-6.
Acórdão 1.605/2014-P (medida cautelar devida a falhas em várias garantias) 
13.	Na apuração procedida no âmbito do supracitado processo de representação, verificou-se que outras garantias (lista na transcrição a seguir) também não estavam atendendo às condições exigidas. Assim, no mesmo processo, foi prolatado o Acórdão 1605/2014-TCU-Plenário (cópia à peça 1 dos presentes autos) , no qual a E. Corte assim deliberou pela aplicação de medida cautelar:
9.1. com fundamento no art. 71, inciso IX, da Constituição Federal, dos arts. 11 e 45 da Lei 8.443/1992 e do art. 276 do Regimento Interno do TCU, seja determinado à Companhia de Transportes do Estado da Bahia - CTB, em sede cautelar, que se abstenha de liberar quaisquer pagamentos, formalizar rescisão, aceitar definitivamente as obras ou, de qualquer forma, dar por concluído o Contrato 10/04 (SA - 12) ou dar quitação ao Consórcio Bonfim ou a qualquer das empresas que o integram, antes que o Tribunal delibere no mérito sobre:
9.1.1. a restituição da eficácia integral e dos valores atualizados das seguintes garantias:
9.1.1.1. cartas de fiança destinadas a garantir o ressarcimento do erário por possíveis danos em apuração mediante o processo de tomada de contas especial TC-Processo 028.499/2012-3;
9.1.1.2. seguro-garantia ofertado como garantia de execução do contrato;
9.1.1.3. carta de fiança ofertada como garantia pelo adiantamento contratual;
9.1.2. a retificação da garantia referida no item 9.1.1.1, retro, de forma a que sejam nele incluídas as seguintes determinações do TCU sobre as características indicadas:
9.1.2.1. reajustamento - (...) ;
 (...) 
9.1.2.6. condições para execução - (...) ;
 (...) 
Acórdão 64/2015-P (medida cautelar consistente na indisponibilidade de bens da MPE) 
14.	A MPE permaneceu sem apresentar carta de fiança aceitável, de modo que, no mesmo processo, o TCU decidiu manter a medida cautelar imposta pelo Acórdão 1.605/2014-P e acrescentar outra, desta vez, de indisponibilidade de bens da MPE. Para tal, prolatou o Acórdão 64/2015-TCU-Plenário (cópia à peça 2 destes autos) , no qual decidiu pelas seguintes providências:
9.1. com fundamento nos arts. 71, inciso IX, da Constituição Federal, 11 e 45 da Lei 8.443/1992 e 276, caput e § 6º, do Regimento Interno do TCU, manter a medida cautelar adotada por meio do item 9.1 do Acórdão 1605/2014-TCU-Plenário, em vista de não terem sido cumpridas, pelas empresas integrantes do Consórcio Bonfim, as providências indicadas em seu item 9.1.3 e, pela empresa MPE Montagens Especiais S.A, as providências indicadas em seus itens 9.1.1, 9.1.1.1, 9.1.2, 9.1.2.1 a 9.1.2.6;
 (...) ;
9.6. com fundamento nos arts. 71, inciso IX, da Constituição Federal, 11 e 44, caput e § 2º, da Lei 8.443/1992 e 274 e 276, caput e § 6º, do Regimento Interno do TCU, adotar medida cautelar consistente na decretação da indisponibilidade de bens da empresa MPE - Montagens e Projetos Especiais S.A. até o montante de R$ 3,5 milhões [R$ 3.083.472,82 (três milhões oitenta e três mil quatrocentos e setenta e dois reais e oitenta e dois centavos) atualizado até dezembro de 2014, arredondado para centena de milhar mais próxima], por até um ano ou até que o Consórcio Bonfim - qualquer de suas empresas integrantes - apresente carta de fiança bancária que garanta o valor total estabelecido atualizado até a data de sua instituição e atenda a todos os demais requisitos estabelecidos por esta Corte em suas deliberações;
 (...) 
Indisponibilização de bens da MPE
15.	O Scbex (Serviço de Cadastros e Cobranças Executivas do TCU) , com vistas ao cumprimento do item 9.6 retro, acionou os sistemas CNIB (Cadastro Nacional de Indisponibilidade) e 'BC Correio' (peças 345, 364 e 365 do TC Processo 007.463/2014-6, cópias às peças 7, 8 e 9 dos presentes autos) . Ao primeiro desses sistemas competem os bens imóveis e, ao segundo, os valores depositados ou aplicados em instituições financeiras.
Acórdão 2.452/2016-P (renovação da medida cautelar de indisponibilidade de bens) 
16.	Vencido o prazo de um ano estabelecido no item 9.6 do Acórdão 64/2015-P para a indisponibilidade de bens da MPE (transcrição retro) , sem que esta apresentasse nova carta de fiança, a E. Corte, por meio do item 9.1 do Acórdão 2452/2016-TCU-Plenário (cópia à peça 3 do presente processo) , renovou, por mais um ano, a medida cautelar em tela.
Acórdão 1.956/2017-P (renovação da medida cautelar de indisponibilidade de bens) 
17.	Nova renovação da medida cautelar de indisponibilidade ocorreu por meio do Acórdão 1956/2017-TCU-Plenário (cópia à peça 6 dos presentes autos) , nos seguintes termos:
9.2. com fundamento nos arts. 71, inciso IX, da Constituição Federal, 11 e 44, caput e § 2º, da Lei 8.443/1992 e 274 e 276, caput e § 6º, do Regimento Interno do TCU, renovar a medida cautelar adotada por meio do item 9.6 do Acórdão 64/2015-TCU-Plenário, renovada anteriormente por meio do item 9.1 do Acórdão 2452/2016-TCU-Plenário, consistente na decretação da indisponibilidade de bens da empresa MPE - Montagens e Projetos Especiais S.A. por mais um ano a partir da data de prolação do presente acórdão ou até que o Consórcio Bonfim - qualquer de suas empresas integrantes - apresente carta de fiança bancária que garanta o valor total estabelecido atualizado até a data de sua instituição e atenda a todos os demais requisitos estabelecidos por esta Corte em suas deliberações, atualizando-se o montante para R$ 3.719.786,82 (agosto/2017) , fazendo-a recair sobre os seguintes bens:
9.2.1. a totalidade de recursos financeiros da empresa nas seguintes contas bancárias do Banco Bradesco S.A.: 1075 (agência 2373) , 3323 (agência 3130) e 99660 (agência 3130) - R$ 865.599,96;
9.2.2. imóvel de matrícula 17.450 no Segundo Oficio de Imóveis de Santos/SP, até o montante de R$ 1.017.242,45;
9.2.3. imóvel de matrícula 2795 no Terceiro Ofício do Serviço Notarial e de Registro de Imóveis de Macaé/RJ, até o montante de R$ 1.836.944,41;
 (...) 
Autuação do TC Processo 027.553/2017-5
18.	No mesmo Acórdão 1.956/2017-P, a E. Corte, por meio da seguinte medida, criou o presente processo:
9.8. com base no art. 44, caput e § 2º, da Lei 8.443/1992, autuar processo de indisponibilização, formado, inicialmente, com cópias de peças dos presentes autos que se revelem necessárias, com o objetivo de cuidar da manutenção da indisponibilização dos bens da MPE - Montagens e Projetos Especiais S.A. destinados ao cumprimento da medida cautelar decretada no item 9.6 do Acórdão 64/2015-TCU-Plenário e renovada pelo item 9.1 do Acórdão 2452/2016-TCU-Plenário e pelo item 9.2 do presente Acórdão;  
Acórdão 1.545/2019-P (nova decretação da medida cautelar de indisponibilidade de bens e determinação de pesquisa sobre a situação de um dos imóveis) 
19.	Por meio do Acórdão 1545/2019-TCU-Plenário (peça 75) , no presente processo, o TCU adotou as seguintes deliberações:
9.1. com fundamento nos arts. 11 e 44, § 2º, da Lei 8.443/1992, e no art. 274 do Regimento Interno do TCU, expedir medida cautelar de decretação da indisponibilidade de bens da empresa MPE - Montagens e Projetos Especiais S.A. pelo prazo de um ano a partir da data de prolação deste Acórdão ou até que o Consórcio Bonfim - qualquer de suas empresas integrantes - apresente carta de fiança bancária que garanta o valor total estabelecido atualizado até a data de sua instituição e atenda a todos os demais requisitos estabelecidos por esta Corte em suas deliberações, atualizando-se o montante para R$ 3.998.770,83 (maio/2019) ;
9.2. nos termos dos arts. 3º, caput e incisos I e IV, e 7º, caput e inciso II, da Portaria Segecex 14, de 24 de abril de 2015, bem como dos itens '3' e '7.a' do Anexo I da mesma norma, seja determinado, à unidade técnica responsável pelo presente processo que providencie, junto ao Serviço de Cadastro e Cobranças Executivas do TCU (Scbex) , a realização das medidas necessárias à decretação, pelo prazo de um ano a partir da data de prolação deste acórdão, da indisponibilidade sobre os seguintes bens:
9.2.1. totalidade de recursos financeiros da empresa MPE - Montagens e Projetos Especiais S.A. que estão depositados nas seguintes contas bancárias do Banco Bradesco S.A.: 1075 (agência 2373) , 3323 (agência 3130) e 99660 (agência 3130) ;
9.2.2. imóvel de matrícula 17.450 no Segundo Ofício de Imóveis de Santos/SP; e
9.3. determinar à SeinfraUrbana que promova diligência junto ao Terceiro Ofício do Serviço Notarial e de Registro de Imóveis de Macaé/RJ a fim de esclarecer a situação do imóvel de matrícula 2795, então pertencente à empresa MPE.
Propriedade do imóvel localizado no município de Macaé/RJ
20.	Em atendimento ao item 9.3 do Acórdão 1.545/2019-P (transcrição retro) , o Terceiro Ofício do Serviço Notarial e de Registro de Imóveis de Macaé/RJ encaminhou cópia do registro geral do imóvel (peça 85) , no qual não há registro de alteração da propriedade do imóvel. Porém, à sua p. 5, consta a declaração de que 'A Certidão de Inteiro Teor Não Comprova a Atual Propriedade do Imóvel'. Assim, conforme já registrado na instrução da SeinfraUrbana à peça 144, não resta indubitável que a MPE ainda é proprietária do imóvel.
Acórdão 1.769/2020-P (indicação do valor do possível débito e determinação de citação dos responsáveis)  
21.	Posteriormente, no processo de tomada de contas especial TC Processo 028.499/2012-3, mediante o Acórdão 1769/2020-TCU-Plenário (peça 145 desse processo de TCE) , o TCU assim estabeleceu o valor do débito:
9.1. determinar, com fulcro nos arts. 10, § 1º, e 12, incisos I e II, da Lei 8.443/1992 c/c o art. 202, incisos I e II, do RI/TCU a citação solidária dos responsáveis (...) , bem como do Consórcio Bonfim e das empresas dele integrantes, MPE Montagens e Projetos Especiais S.A, Bombardier Transportation Brasil Ltda. e Bombardier Transportation Spain S.A./Bombardier European Investments S.L.U, para que, no prazo de quinze dias, a contar da notificação, apresentem alegações de defesa e/ou recolham aos cofres da Companhia Brasileira de Trens Urbanos a quantia a seguir especificada, atualizada monetariamente desde a respectiva data de ocorrência até a data do efetivo recolhimento (art. 12, II, Lei 8.443/1992 c/c o art. 202, inciso II e § 1º, do RI/TCU) , abatendo-se, na oportunidade, montante eventualmente ressarcido, na forma prevista na legislação em vigor, em decorrência de superfaturamento encontrado no referido contrato (...) :
	VALOR ORIGINAL (R$) 
	DATA DA OCORRÊNCIA

	R$ 3.670.507,47
	30/11/2012

 (...) 
Acórdão 3.172/2020-P (nova decretação da medida cautelar de indisponibilidade de bens) 
22.	No presente processo, após instrução e pronunciamentos da SeinfraUrbana às peças 110-112, a E. Corte, por meio do Acórdão 3172/2020-TCU-Plenário (peça 114) , tomou as seguintes medidas:
9.1. decretar a indisponibilidade de bens da empresa MPE - Montagens e Projetos Especiais S.A. pelo prazo de um ano a partir da data de prolação deste Acórdão, no montante de R$ 2.584.796,00, data-base 27/7/2020, com fundamento nos arts. 11 e 44, § 2º, da Lei 8.443/1992, e no art. 274 do Regimento Interno do TCU;
9.2. informar às empresas do Consórcio Bonfim que a apresentação de fianças bancárias referentes ao débito em apuração no âmbito do TC Processo 028.499/2012-3, no valor total de R$ 6.199.316,18 (data base 27/7/2020) , com cláusula de reajuste vinculada à atualização do mencionado valor pelo Sistema Débito do Tribunal de Contas da União, e que atenda a todos os demais requisitos estabelecidos por esta Corte em suas deliberações, propiciará a revogação da Medida Cautelar decretada por meio do item anterior;
9.3. determinar à SeinfraUrbana que:
9.3.1. providencie, junto ao Serviço de Cadastro e Cobranças Executivas do TCU (Scbex) , a realização das medidas necessárias à decretação, pelo prazo de um ano a partir da data de prolação deste acórdão, da indisponibilidade sobre os seguintes bens:
9.3.1.1. totalidade de recursos financeiros da empresa MPE - Montagens e Projetos Especiais S.A. que estão depositados nas seguintes contas bancárias do Banco Bradesco S.A.: 1075 (agência 2373) , 3323 (agência 3130) e 99660 (agência 3130) ;
9.3.1.2. imóvel de matrícula 17.450 no Segundo Ofício de Imóveis de Santos/SP; e
9.3.1.3. imóvel de matrícula 2795 no Terceiro Ofício do Serviço Notarial e de Registro de Imóveis de Macaé/RJ; 
9.3.2. promova, nos termos do art. 44, §2º, da Lei 8.443/1992, e do art. 276, §3º, do RI/TCU, a oitiva da MPE - Montagens e Projetos Especiais S.A., para que, no prazo de quinze dias, apresente suas manifestações acerca da Medida Cautelar de indisponibilidade de bens adotada, se assim o desejar.
23.	As empresas do Consórcio Bonfim foram cientificadas desse acórdão mediante os ofícios às peças 119-121.
Cumprimento dos itens 9.3.1 a 9.3.1.3 do Acórdão 3.172/2020-P
24.	Para cumprimento das determinações expostas nos itens 9.3.1 a 9.3.1.3 do Acórdão 3.172/2020-P, foram utilizados os sistemas do 'BC Correio' e do CNIB (Cadastro Nacional de Indisponibilidade) , conforme se verifica às peças 135 e 136.
25.	Mais uma vez, verificou-se que a consulta ao sistema CNIB (peça 136) não indica a indisponibilização do imóvel situado no município de Macaé/RJ.
Oitiva da MPE e análise pela SeinfraUrbana
26.	Em virtude da oitiva oportunizada no item 9.3.2 supra, a MPE apresentou a manifestação à peça 129, a qual foi analisada pela SeinfraUrbana às peças 144-146. Por meio do Acórdão 2624/2021-TCU-Plenário (peça 155) , a E. Corte deliberou por manter inalterado o Acórdão 3.172/2020-P.
Memorial da MPE
27.	A MPE, já ciente da instrução da SeinfraUrbana à peça 144, apresentou, anteriormente à prolação do supracitado Acórdão 2.624/2021-P, o memorial às peças 153-154. Na mesma data, manifestações com argumentos semelhantes foram levadas aos processos de tomada de contas especial (TC Processo 028.499/2012-3) e de representação (TC Processo 007.463/2014-6) . As três petições foram firmadas pelos mesmos procuradores, sendo as duas últimas apresentadas pelas três empresas que integram o Consórcio Bonfim.
Final do prazo estabelecido na cautelar decretada no Acórdão 3.172/2020-P
28.	Conforme já transcrito nesta instrução, a E. Corte, nos termos do art. 44, § 2º, da Lei 8.443/1992, estabeleceu, no item 9.1 do Acórdão 3.172/2020-P (peça 114) , a indisponibilidade de bens da MPE 'pelo prazo de um ano a partir da data de prolação deste Acórdão'.
29.	Esse decisum foi prolatado em 25/11/2020, de modo que venceu o final do prazo em tela. Assim, para que o débito em apuração não permaneça parcialmente descoberto, verifica-se, nesta instrução, se é necessário decretar-se novamente a indisponibilidade de bens da MPE.
Conclusão das análises no âmbito da TCE - TC Processo 027.553/2017-5
30.	Enquanto a presente instrução encontrava-se em estágio de revisão, foi concluída a análise de mérito referente à TCE (TC Processo 027.553/2017-5) , propondo-se seu arquivamento, uma vez que 'não restavam presentes os elementos necessários para se manter, de forma inequívoca, o superfaturamento anteriormente indicado'. Esta alteração do contexto fático da presente análise modificou a proposta de encaminhamento originalmente sugerida, o que será mais bem detalhado na seção NOVO CONTEXTO FÁTICO.
EXAME TÉCNICO 
I. Memorial das empresas do Consórcio Bonfim (peça 153) 
31.	São analisadas, a seguir, as alegações relativas à indisponibilidade que a MPE apresentou no memorial à peça 153. Como argumentação semelhante foi ofertada pelas três empresas do Consórcio Bonfim nos processos de tomada de contas especial (TC Processo 028.499/2012-3) e representação (TC Processo 007.463/2014-6) , as alegações específicas sobre o mérito da TCE e sobre a manutenção das garantias não são tratadas nesta instrução.
I.1. Aplicação da medida de indisponibilidade por mais de um ano
I.1.1. Argumento:
32.	Em seu memorial à peça 153, a partir do parágrafo '11', onde começou a tratar da indisponibilidade de bens da MPE, essa empresa historiou que, por suposto descumprimento de determinação quanto à carta fiança, a E. Corte adotou essa medida cautelar, que vem sendo prorrogada há mais de seis anos, ocorrendo a última renovação por meio do Acórdão 3.172/2020-P, de 25/11/2020, ocasião em que o TCU manifestou o entendimento de que poderia 'adotar [essa] nova medida cautelar de indisponibilidade de bens, ainda que se dê sob os mesmos fundamentos fáticos da decretação anterior' [parágrafo 17 (transcrição adiante) do voto condutor (peça 115) do acórdão citado].
33.	A MPE transcreveu o art. 44 da Lei Orgânica do TCU e o art. 274 do Regimento Interno do TCU, grifando, no parágrafo 2º e no caput, respectivamente, a expressão 'por prazo não superior a um ano' aplicada à indisponibilidade de bens.
34.	A empresa salientou que esses dispositivos não trazem qualquer indicação sobre a possibilidade de prorrogação da indisponibilidade.
35.	Argumentou que 'em se tratando de normas sancionatórias constritivas de bens, os dispositivos exigem interpretação restritiva'.
36.	A MPE acrescentou que o Supremo Tribunal Federal (STF) tem reiteradamente negado a possibilidade de extrapolação do prazo de um ano fixado nos supracitados dispositivos. Assim, trouxe esse trecho de decisão do Mandado de Segurança n. 34.233/DF, julgado em 25/5/2018 na 2ª Turma, da relatoria do Ministro Gilmar Mendes:
Assim, conclui-se que nem a lei tampouco o RI/TCU facultaram à Corte de Contas a possibilidade de renovação da medida constritiva com fundamento nos mesmos fatos.
Pelo contrário, observo que o diploma legal foi peremptório ao afirmar que o bloqueio dos bens se daria por prazo não superior a um ano.
Isso porque inexiste ressalva quanto à possibilidade de prorrogação ou renovação da medida cautelar de indisponibilidade, tendo em vista que se trata de ato estatal danoso à livre disposição do patrimônio de qualquer cidadão, o qual atinge o núcleo essencial do direito à propriedade (art. 5º, XXII e LIV, da CF) .
Como já ressaltei anteriormente, não custa enaltecer que o direito de propriedade envolve as faculdades de dispor, gozar, usufruir e reaver o bem objeto de seu domínio. Qualquer medida que restrinja esse direito fundamental deve ater-se à interpretação restritiva, já que atinge núcleo essencial da proteção constitucional.
[...]
Assim, há higidez constitucional na limitação temporária do direito de propriedade, contanto que tal restrição não ultrapasse o lapso temporal taxativamente descrito na legislação, cuja interpretação deve ser restrita, de sorte a não permitir sua prorrogação pelos mesmos fundamentos. (destaques pela MPE) 
37.	A empresa ressaltou que essa decisão foi mencionada no voto que conduziu o próprio Acórdão 3.172/2020-P, no qual houve a prorrogação da indisponibilidade em comento. Segundo a MPE, nesse voto, considerou-se que a divergência ocorrida no supracitado julgamento no STF denotaria a 'inexistência de entendimento consolidado por parte do Supremo Tribunal Federal' [parágrafo 16 transcrito adiante].
I.1.2. Análise:
38.	Conforme o próprio peticionário historiou, o assunto já foi enfrentado pelo TCU no voto (peça 115) que conduziu o Acórdão 3.172/2020-P. A questão é tratada nos parágrafos 7-32, trecho que inclui a menção ao Mandado de Segurança n. 34.233/DF. Vale destacar:
10. No presente caso, no entanto, a meu ver estão presentes circunstâncias que legitimam a expedição de nova medida cautelar em tela.
11. Primeiramente, estamos diante de medida que recai sobre bens de pessoa jurídica, de sorte que minha proposta, no meu sentir, não colide com o entendimento esposado pela maioria do Plenário desta Corte, quando da prolação do Acórdão 2.474/2018. Isto porque um dos principais fundamentos no qual se alicerçou a referida decisão repousa na inefetividade da medida que versa sobre patrimônio de pessoas físicas.
 (...)  
14. Em relação à viabilidade jurídica de sua prorrogação, destaco o MS 34.233, apreciado pela Segunda Turma da e. Corte, no qual, embora tenha prevalecido o Voto do Ministro Gilmar Mendes, no sentido da ausência de previsão legal expressa para a prorrogação da medida em tela, os Ministros Dias Toffoli e Celso de Mello encamparam a tese pela legitimidade da prorrogação da medida cautelar de indisponibilidade de bens por parte desta Corte.
15. A divergência também subsiste na expedição de decisão monocrática relacionada ao presente assunto, a exemplo do MS 35.042, relatado pelo Ministro Edson Fachin.
16. Entendo, dessa forma, que é possível concluir pela inexistência de entendimento consolidado por parte do Supremo Tribunal Federal quanto à viabilidade jurídica da prorrogação da decretação da indisponibilidade de bens.
17. Entretanto, ainda que se interprete, com base na literalidade do §2º do art. 44 da Lei 8.443/1992, pela inviabilidade jurídica da supramencionada prorrogação em virtude da ausência de sua previsão e do limite de prazo de um ano, não me parece que o Tribunal esteja impedido de adotar nova medida cautelar de indisponibilidade de bens, ainda que se dê sob os mesmos fundamentos fáticos da decretação anterior, desde que estes permaneçam.
18. O poder geral de cautela impõe ao magistrado o poder-dever de zelar pela eficácia de futura decisão a ser proferida, de garantir seu resultado.
19. Na ementa do MS 24.510, a e. ministra Ellen Gracie dispõe expressamente que a legitimidade do TCU para expedir medidas cautelares objetiva 'prevenir lesão ao erário e garantir efetividade a suas decisões'. Essa é, justamente, a circunstância fática que se enfrenta. A então Companhia de Transportes de Salvador - CTS, em atenção à demanda das empresas integrantes do Consórcio Bonfim, entre elas a MPE - Montagens e Projetos Especiais S.A. (TC-Processo 007.162/2006-0, peça 73, p. 7-11) , solicitou e o TCU concedeu a substituição, por prestação de garantias, da retenção de pagamentos, que visavam garantir o ressarcimento ao erário em eventual decisão de mérito a ele favorável. Algum tempo depois o responsável deixa de honrar as garantias prestadas, desprotegendo o erário e, portanto, colocando em risco a efetividade da decisão de mérito.
20. No MS 24.510, o então Ministro Celso de Mello, em seu voto, deixou claro que 'considerada, ainda, a doutrina dos poderes implícitos - que a tutela cautelar apresenta-se como instrumento processual necessário e compatível com o sistema de controle externo' (grifo nosso) . Sendo instrumento necessário, é inerente ao exercício do controle externo e deve ser utilizado, pelo TCU, em todas as circunstâncias em que houver necessidade de 'prevenir lesão ao erário e garantir efetividade a suas decisões'. Aliás, na mesma decisão, o e. ministro Sepúlveda Pertence manifesta que 'o poder cautelar é inerente à competência de decidir' (grifo nosso) , reforçando a linha de entendimento.
21. Assim, subsistindo os fundamentos fáticos que põem em risco a efetividade da decisão de mérito, desprotegendo o erário, não se obsta, a meu ver, a expedição de nova medida cautelar.
22. Ante tal cenário, considero que a expedição de nova medida cautelar a que se refere o §2º do art. 44 da Lei Orgânica, em razão da persistência dos fundamentos fáticos que levaram à expedição da medida anterior, não representa desrespeito ao posicionamento da Suprema Corte ou violação a garantias constitucionais, ainda mais quando as circunstâncias fáticas denotam conduta indevida do responsável que deixou de honrar seu compromisso perante a Corte e, portanto, não pode se beneficiar da própria torpeza, como descrevo a seguir. (destaques do original) 
39.	Nos parágrafos seguintes, o voto traz histórico que inclui a determinação de retenção cautelar de 7,5% do valor do Contrato 10/04, a permissão para que as retenções fossem substituídas por garantias, a suspensão da manutenção da garantia por parte da MPE, o alerta da E. Corte ao consórcio de que o não restabelecimento das garantias implicaria a decretação de indisponibilidade dos bens e, finalmente, a adoção dessa medida.
40.	O voto prossegue com as seguintes constatações:
30. Em síntese, considerando que a medida original de indisponibilidade foi exarada em um cenário de substituição à retenção de pagamentos do Contrato 10/2004, dado o descumprimento, por parte da própria empresa beneficiária da substituição, de exigências estabelecidas quanto à prestação de garantias, sua não renovação acabaria por premiar tal conduta, em ameaça ao erário.
31. Assim, observo a manutenção dos pressupostos mencionados na concessão da indisponibilidade a que se refere o item 9.6 do Acórdão 64/2015-TCU-Plenário, citados naquele Voto condutor (peça 122 do TC-Processo 007.463/2014-6) , em especial os requisitos do fumus boni iuris e do periculum in mora e, ainda, a conduta reprovável da empresa MPE que conduziu ao risco significativo de prejuízo pela ausência de coberturas devidas e garantias necessárias para o ressarcimento do débito em apuração.
32. Dessa forma, faz-se mister seja expedida nova medida cautelar de indisponibilidade de bens (...) . (destaques do original) 
I.2. Outro julgado sobre a aplicação de medida de indisponibilidade por mais de um ano 
I.2.1. Argumento:
41.	A MPE expôs, ainda, trecho de outra deliberação do STF (Mandado de Segurança n. 34.545/DF, julgado em 5/6/2018 na 2ª Turma, da relatoria do Ministro Ricardo Lewandowski) :
Percebe-se da leitura do dispositivo transcrito, que a lei de regência do Tribunal de Contas da União autorizou a decretação de indisponibilidade dos bens do responsável por prazo não superior a um ano. Não há, por outro lado, a autorização para prorrogação do respectivo prazo de constrição dos bens do administrado.
Tem-se, desse modo, uma regra de aplicação excepcional e de interpretação necessariamente restritiva, pois restringe um direito fundamental dos administrados. 
[...]
No caso concreto, a constrição cautelar dos bens do impetrante se deu por decisão Plenária do Tribunal de Contas da União, em 17/8/2016 (pág. 16 do doc. eletrônico 2) . Desse modo, está caracterizado o transcurso do prazo máximo para a excepcional indisponibilidade de bens prevista no art. 44, § 2°, da Lei 8.443/1992, e, por consequência, configurada a ilegalidade do ato atacado nesse ponto. (destaques pela MPE) 
I.2.2. Análise:
42.	Trata-se de decisão monocrática sem o condão de alterar a argumentação do supracitado voto do Exmo. Sr. Ministro-Relator quanto à 'inexistência de entendimento consolidado por parte do Supremo Tribunal Federal quanto à viabilidade jurídica da prorrogação da decretação da indisponibilidade de bens' (parágrafo 16 da transcrição retro) .
43.	Quanto à 'interpretação necessariamente restritiva' do § 2º do art. 44 da Lei Orgânica do TCU indicada na transcrição retro, vale lembrar que o voto condutor do Acórdão 3.172/2020-P já havia enfrentado a alegação da MPE baseada no entendimento sobre a interpretação restritiva apresentado na supracitada decisão do Mandado de Segurança 34.233/DF.
I.3. Ausência de novos argumentos para decretar indisponibilidade e violação dos direitos da MPE
I.3.1. Argumento:
44.	A empresa se insurgiu contra a vigência da indisponibilidade de bens por mais de seis anos, que entendeu 'assumidamente fundamentada nos mesmos fatos que ensejaram a decretação inicial' em contrariedade com todo esse arcabouço normativo e jurisprudencial, inclusive contra as reiteradas deliberações do STF.
45.	O peticionário considerou que o quadro é agravado pelas manifestações da SeinfraUrbana às peças 144-146, que propõem a manutenção da indisponibilidade pelos mesmos fundamentos utilizados nas decisões anteriores.
46.	A MPE alegou que a própria SeinfraUrbana reconhece que não existem novos argumentos para a manutenção da indisponibilidade de bens, tanto assim que a proposta da instrução é de que o Acórdão 3.172/2020-P se mantenha inalterado.
47.	A empresa mencionou que o processo foi incluído na pauta da sessão do Plenário do TCU de 3/11/2021, mesmo dia da protocolização dessa sua manifestação e aludiu ao risco iminente de perpetuação de uma ilegalidade que já perdura por mais de seis anos, 'agravando o cenário de violação aos direitos da MPE e aos dispositivos normativos que regem a matéria, e de afronta ao entendimento consolidado do SUPREMO TRIBUNAL FEDERAL, o que não merece prosperar'.
48.	Diante dos argumentos expostos, a MPE requereu a revogação da medida de indisponibilidade de bens em tela.
I.3.2. Análise:
49.	Registra-se, inicialmente, que a proposta da SeinfraUrbana às peças 144-146 foi acatada pela E. Corte mediante o Acórdão 2624/2021-TCU-Plenário, de modo que se manteve inalterado o Acórdão 3.172/2020-P.
50.	Conforme voto condutor do Acórdão 3.172/2020-P (transcrição parcial retro) , não há o 'entendimento consolidado do SUPREMO TRIBUNAL FEDERAL'.
51.	No parágrafo 17 (já transcrito nesta instrução) do mesmo voto consta que 'não me parece que o Tribunal esteja impedido de adotar nova medida cautelar de indisponibilidade de bens, ainda que se dê sob os mesmos fundamentos fáticos da decretação anterior, desde que estes permaneçam'.
52.	Assim, não há a necessidade de novos argumentos para a prorrogação da medida cautelar contestada ou para a expedição de nova medida cautelar, conforme explicitado no parágrafo 22 da transcrição retro.
53.	Ainda no voto em tela, verifica-se, conforme parágrafos 22 e 30-31 (já transcritos) , que a culpa pelo prolongamento da situação de indisponibilidade cabe, em grande parte, à própria MPE que, há anos, não tem honrado o compromisso de manter a garantia que fora ofertada em substituição às retenções de pagamentos das medições de serviços.
54.	A rigor, a MPE nunca honrou o compromisso que lhe propiciou o recebimento desses valores retidos, uma vez que, tanto a primeira das garantias ofertadas, datada de 21/12/2011, que teve como fiador o Profit Bank (peça 36 do TC Processo 007.463/2014-6, cópia à peça 161, p. 14-15) , como a segunda (Infinite Bank S.A., de 16/9/2014, peça 111 do TC Processo 007.463/2014-6, cópia à peça 162, p. 17) não se constituíram em fianças bancárias, até porque essas duas entidade não são bancos. Além disso, a garantia do Profit venceu em dezembro/2013 (peça 25 do TC Processo 007.463/2014-6, cópia à peça 163, p. 1) , inexistido qualquer garantia, mesmo que inapropriada, até a emissão daquela do Infinite Bank S.A. (16/9/2014) . A situação é assim relatada no voto condutor do Acórdão 64/2015-P:
11. Com relação às cartas de fiança bancária destinadas a garantir o ressarcimento de eventual dano em apuração neste Tribunal, a unidade técnica aponta que a garantia oferecida por ambas as empresas Bombardier atende aos requisitos estabelecidos por esta Corte. Não obstante, seu valor cobre apenas 43,3% do valor estimado do dano atualizado pelos índices contratuais.
12. Os restantes 56,7% deveriam estar garantidos por fiança bancária oferecida pela MPE - Montagens e Projetos Especiais S.A., a qual, entretanto, não só não atende nenhum dos requisitos estabelecidos por este Tribunal em suas deliberações, e portanto, a nenhum dos requisitos apontados nos itens 9.1.2.1 a 9.1.2.6 do referido acórdão 1605/2014, como nem sequer pode ser considerada uma fiança bancária.
13. Considero esta última constatação como extremamente grave.
14. Conforme apontado pela unidade técnica, a pessoa jurídica emissora dessa 'carta de fiança bancária', denominada Infinite Bank S.A. não se encontra registrada junto ao Banco Central do Brasil como instituição bancária, pelo que não pode ser considerada um banco sob a legislação brasileira, não podendo portanto emitir carta de fiança bancária.
15. A deliberação desta Corte que permitiu a substituição das retenções por garantias apontou expressamente que seriam aceitáveis apenas aquelas listadas no art. 56 da Lei de Licitações (que se refere a caução em dinheiro, seguro-garantia ou fiança bancária em numerus clausulos) desde que oferecidas por 'instituição financeira com solidez reconhecida no mercado'.
16. O registro da empresa Infinite Bank S.A., a partir de seu CNPJ, indica tratar-se de uma sociedade anônima fechada e que sua atividade econômica principal é 'consultoria em gestão empresarial, exceto consultoria técnica específica'. Seu estatuto social, datado de 04/09/2013, estabelece que a empresa pode fornecer carta de fiança em conformidade com o Código Civil de 1916 (já revogado) , arts. 256 e 258 do Código comercial (já revogados) e arts. 818 a 829 do Código Civil de 2002 (vigente) .
17. Desconsiderando-se esses erros, tal empresa talvez esteja autorizada a dar fiança mercantil comum, a qual, além de não ser aceitável nos termos do acórdão deste Tribunal, está sujeita a seus escopos específicos (por exemplo, só pode ser dada em garantia a obrigação relacionada à atividade mercantil) .
18. A unidade técnica aponta, ainda, que o mesmo CNPJ pertenceu anteriormente à empresa Gênesis Comércio de Colchões Ltda., que detinha capital social de R$ 30 mil reais e tinha por objeto o comércio de colchões.
19. A apresentação pela empresa MPE - Montagens e Projetos Especiais S.A., ciente das condições estabelecidas por este Tribunal, de carta de fiança que não foi emitida por instituição bancária, mas sim por empresa cuja denominação levaria esta Corte a entender ou acreditar que se tratava de instituição bancária, pode ser tomada como tentativa de fraude.
20. Destaco que a primeira carta de fiança oferecida pela MPE - Montagens e Projetos Especiais S.A. foi de igual forma emitida por empresa comercial, e não por instituição bancária, a qual também detinha denominação que levaria terceiros - como levou a CTS e este Tribunal - a acreditar se tratar de banco: Profit Bank.
21. A meu ver, a situação retro relatada exige sejam adotadas algumas medidas complementares às propostas pela unidade técnica.
22. Entendo que a utilização de mesmo artifício por duas vezes seguidas, utilizando-se de empresas comerciais que detinham a expressão 'Bank' em sua denominação, é forte indício de intenção consciente da empresa MPE - e, em última análise, de seus gestores - em burlar o estabelecido por esta Corte e fraudar o atendimento à uma condição imposta por este Colegiado com o único objetivo de se beneficiar irregularmente da liberação de valores retidos (...) 
55.	Este é um dos itens do Acórdão 64/2015-P que se originou das constatações retro:
9.4. dar ciência, à CTB, ao Consórcio Bonfim e às empresas que o integram, de que, em desacordo com o item 9.1 do Acórdão 3254/2011-TCU-Plenário, a carta de fiança ofertada pela empresa MPE - Montagens e Projetos Especiais S.A. em substituição às retenções de pagamentos do Contrato 10/04 não atende aos requisitos estabelecidos por este Tribunal e não se enquadra entre as garantias previstas no art. 56 da Lei 8.666/1993, uma vez que não se trata de carta de fiança bancária;
56.	A MPE se queixa pelo prolongamento da situação causada pela indisponibilidade, considerando haver violação dos seus direitos. Entretanto, cabe realçar que essa medida cautelar atinge apenas dois imóveis que já estão indisponibilizados por outros possíveis credores por conta de questões trabalhistas (peças 85 e 143) e os recursos financeiros depositados em três contas bancárias. Esses recursos financeiros totalizaram originalmente R$ 865.599,96 (item 9.2.1 do Acórdão 1.956/2017-P) .
57.	Portanto, não se pode considerar que a indisponibilidade cuidada no presente processo represente prejuízo exorbitante para a empresa, mormente ao se considerar que a sua decretação decorreu de inércia da MPE em apresentar instrumentos de garantias válidos, condição estabelecida por esta Corte para liberação dos pagamentos retidos no âmbito do ajuste. Mantidas, ao longo dos anos, as condições que fundamentaram a medida extraordinária, decorrentes, repita-se, da inércia da empresa beneficiada com os recursos liberados no âmbito do Contrato 10/04, mostra-se questionável o argumento de violação dos direitos da pessoa jurídica, na medida em que constitui comportamento contraditório da parte, rechaçado pelo direito nacional (venire contra factum proprium) .
58.	No presente tópico, verificou-se que:
a) não há entendimento consolidado no Supremo Tribunal Federal de que o TCU não pode aplicar a medida cautelar de indisponibilidade de bens por mais de um ano;
b) não há a necessidade de novos argumentos para a prorrogação da medida cautelar em tela ou para a decretação de nova medida cautelar de mesmo teor;
c) a culpa pelo prolongamento da situação de indisponibilidade cabe, também, à própria MPE;
d) a indisponibilidade cuidada no presente processo não representa prejuízo exorbitante para a MPE.
59.	Por tais motivos, não é cabível o atendimento à solicitação de revogação da medida cautelar em comento.
I.4. Variação do valor a ser indisponibilizado em função do débito
I.4.1. Argumento:
60.	Após tratar da prescrição da pretensão de ressarcimento ao erário (parágrafos 24-40) e do mérito do suposto superfaturamento em apuração (parágrafos 43-91) , assuntos dos processos TC Processo 028.499/2012-3 e TC Processo 007.463/2014-6, respectivamente, a MPE, a partir do parágrafo 92, argumentou sobre as garantias e a indisponibilização de bens. Alguns dos argumentos expostos do parágrafo 92 em diante não são abordados na presente instrução por se referirem ao escopo do TC Processo 007.463/2014-6. 
61.	A empresa mencionou que, desde que foi instaurada a tomada de contas especial (processo TC Processo 028.499/2012-3) , o TCU reconheceu que o possível dano ao erário é potencialmente muito menos gravoso do que o inicialmente aventado. Para demonstrar tal afirmativa, a empresa mencionou que ocorreu uma redução superior a 90% no valor do suposto superfaturamento (de R$ 39.113.854,40, referido a 30/9/2004, para R$ 3.670.507,47, referido a 30/11/2020, conforme peças 113 e 141, ambas do mencionado processo de TCE) .
62.	Daí, considerou que tal redução do suposto dano ao erário deveria ter sido acompanhado de levantamento das medidas cautelares, tendo ocorrido o contrário.
63.	Em outro ponto de sua petição, a MPE considerou, no que tange às garantias referentes ao débito em apuração no processo de TCE, que 'as retenções de pagamento merecem ser reexaminadas à luz da massiva redução do valor apontado como suposto dano ao erário, à medida em que estão superando o próprio montante a ser potencialmente ressarcido' e solicitou que cessasse a manutenção de retenções que superem o valor a ser assegurado, possibilitando-se, desta forma, o encerramento do Contrato 10/04.
I.4.2. Análise:
64.	Na verdade, ocorreu o contrário do que afirmou o peticionário.
65.	Quando da primeira citação no âmbito do processo TC Processo 028.499/2012-3, o débito considerado passou de 7,5% (item 9.1 do Acórdão 2.369/2006-P) para 70,55% (a supracitada quantia de R$ 39.113.854,40, instrução à peça 113 do referido processo) do valor do contrato (R$ 55.438.836,74) . Esses valores estão referidos a 30/9/2004. Verifica-se que, embora o suposto débito, na ocasião, tenha sido multiplicado por 9,4, não ocorreu o correspondente aumento do valor a ser indisponibilizado. A instrução à peça 113 sequer foi apreciada em acórdão do TCU, uma vez que, diante da perspectiva da apresentação de nova documentação pelo consórcio, o Exmo. Sr. Ministro-Relator, em despacho à peça 128 desse processo de TCE, determinou 'a restituição dos autos à SeinfraUrbana para reexame da matéria à luz dos novos elementos trazidos aos autos'.
66.	Obviamente, o valor a ser indisponibilizado, que nunca foi referido ao suposto débito de R$ 39.113.854,40, não poderia ser diminuído por conta da alteração desse valor do débito.
67.	Ao contrário do que afirma a MPE, tem ocorrido a diminuição do montante a ser indisponibilizado, como se verifica no quadro a seguir.
Quadro 1 - Decréscimo dos valores a indisponibilizar 
	Documento
	Data
	Valor (data-base) 

	Acórdão 1.545/2019-P
	3/7/2019
	R$ 3.998.770,83 (maio/2019) 

	Acórdão 3.172/2020-P
	25/11/2020
	R$ 2.584.796,00 (27/7/2020) 

	Esta instrução (sujeita a apreciação) 
	Novembro/2021
	R$ 1.226.495,17 (27/9/2021) (*) 

 (*) Determinação desse valor em tópico adiante
I.5. Existência simultânea de várias medidas cautelares e garantias
I.5.1. Argumento:
68.	A MPE afirmou que foram impostas novas restrições de bens e direitos das empresas integrantes do Consórcio Bonfim, implicando a existência simultânea de garantias contratuais e medidas cautelares que vêm onerando significativamente as empresas, conforme a seguinte lista:
a) garantia em substituição à retenção cautelar de pagamento;
b) determinação cautelar para que a CTB se abstenha das seguintes ações: liberar quaisquer pagamentos; formalizar rescisão do Contrato 10/04; aceitar definitivamente as obras; dar por concluído o Contrato 10/04; ou dar quitação ao consórcio;
c) indisponibilidade de bens da MPE até o montante de R$ 3,5 milhões;
d) garantia de execução contratual;
e) garantia de adiantamento.
I.5.2. Análise:
69.	Como se passa a mencionar, os elementos da lista apresentada pelo peticionário justificam-se por suas finalidades diversas.
70.	A retenção cautelar de pagamento e as garantias que as substituíram destinaram-se a assegurar o ressarcimento ao erário por conta dos superfaturamentos em apuração no processo de tomada de contas especial TC Processo 028.499/2012-3.
71.	A medida cautelar para que a CTB se abstenha de praticar vários atos, inclusive liberar pagamentos, decretada inicialmente por meio do item 9.1 do Acórdão 1.605/2014-P, foi adotada com a finalidade de levar as empresas do Consórcio Bonfim a regularizar as garantias elencadas na supracitada lista.
72.	Tal medida cautelar não foi suficiente para que o MPE honrasse a sua obrigação de manter a garantia inicialmente prestada para obter a liberação das retenções. Por tal motivo, tornou-se necessário a decretação de indisponibilidade de bens dessa empresa.
73.	Entre os vários atos que, conforme a medida cautelar ordenada no Acórdão 1605/2014-TCU-Plenário, a CTB deve se abster de levar a cabo, constam 'formalizar rescisão, aceitar definitivamente as obras ou, de qualquer forma, dar por concluído o Contrato 10/04 (SA - 12) ou dar quitação ao Consórcio Bonfim ou a qualquer das empresas que o integram'. Assim, automaticamente, permanecem afastadas as condições contratuais para que seja liberada a garantia de execução.
74.	No início da execução do Contrato 10/04, foi feito um adiantamento de 5% do valor total do contrato, quantia a ser paulatinamente abatido quando do pagamento de cada uma das medições, de modo que, ao final da execução, o valor adiantado seria totalmente devolvido. Para assegurar a devolução de tal adiantamento, foi exigida uma garantia de adiantamento. Uma vez que o objeto contratado não foi completamente executado, ainda não se completou a devolução de todo o montante adiantado, de modo que persiste a necessidade de se manter a garantia que assegure a devolução do valor ainda devido pelo consórcio, basicamente 5% do saldo atualizado do contrato.
75.	Portanto, trata-se de medidas cautelares a garantias com finalidades diversas, inexistindo duplicidade injustificada.
I.6. Valores retidos versus valor do dano ao erário
I.6.1. Argumento:
76.	A MPE, após afirmar que o valor das garantias determinadas pela E. Corte já supera o valor do suposto dano ao erário, transcreveu trecho da manifestação [das três empresas do Consórcio Bonfim] à peça 900 do processo de representação TC Processo 007.463/2014-6, quando foi mencionada a retenção de pagamentos que foram classificados pelo consórcio como sendo: serviços com medição realizada e aprovada; e serviços com faturamento já realizado.
77.	Na transcrição, consta que os valores com medição aprovada, mas sem faturamento, seriam esses indicados no quadro a seguir:
Quadro 2 - Valores com medição aprovada, sem faturamento
	Empresa
	Valor histórico

	MPE
	R$ 1.731.309,19

	Bombardier Brasil
	R$ 36.913,71

	Bombardier European
	¿ 441.885,35

78.	Por sua vez, os valores com faturamento realizado (com notas fiscais já emitidas) , mas sem efetivação do pagamento, seriam os seguintes, segundo a mesma transcrição:
Quadro 3 - Notas fiscais emitidas pela Bombardier Transportation Brasil Ltda. e não pagas
	Nota Fiscal
	Valor histórico
	Data

	20131
	R$ 288.696,11
	7/3/2013

	20132
	R$ 124.748,39
	7/3/2013

	20133
	R$ 51.163,68
	2/4/2013

	Total
	R$ 464.608,18
	
79.	A MPE informou que converteu para reais o valor expresso que está em euros no quadro 'Valores com medição aprovada' e atualizou para o dia 30/9/2021, na forma adotada pelo TCU, todos os valores dos dois quadros retro, bem como o valor do débito apontado no processo de TCE, resultando nas tabelas a seguir (copiada da peça 153, p. 22) .
80.	Assim, a empresa concluiu que o valor retido (R$ 7.942.044,78) excede o dano ao erário apontado pelo TCU (R$ 6.310.776,72) , de modo que estaria caracterizado excesso de garantia e, portanto, a E. Corte deveria determinar a liberação das garantias e indisponibilidades ou o pagamento dos valores retidos na CTB.
I.6.2. Análise: 
81.	Mediante correio eletrônico (e-mail, cópia à peça 164) , foram solicitadas à CTB informações acerca de valores do Contrato 10/04 que foram medidos, mas não foram pagos 'quer seja em razão de decisão desta Corte quer seja em razão de outra situação'.
82.	A empresa estadual respondeu pelo mesmo meio (cópia à peça 165) , informando que, do valor total dos serviços executados e medidos, 'apenas a medição 76 no valor de R$413.444,50 sendo R$288.696,11 P0 e R$124.748,39 reajuste não foi paga'.
83.	Portanto, a CTB não reconheceu os valores do outro quadro apresentado pela MPE como relativos a medição aprovada, mas ainda sem faturamento. Ademais, o peticionário não apresentou qualquer documento que demonstrasse a existência dessas medições que teriam sido aprovadas.
84.	Desta forma, não resta comprovado que as somas retidas pela CTB atingem a quantia de R$ 7.942.044,78 indicada no quadro retro.
85.	Nos cálculos demonstrados a seguir, portanto, somente serão considerados os valores referentes a faturamentos realizados que, mesmo com nota fiscal emitida, ainda não tiveram seus pagamentos efetivados.
86.	À peça 900 do processo TC Processo 007.463/2014-6 (cópia à peça 132) , p. 18-20, constam cópias das notas fiscais referentes a esses valores, conforme elencadas em um dos quadros retro.
87.	Essas notas fiscais se relacionam com a 76ª medição, exposta à peça 849 do TC Processo 007.463/2014-6 (cópia à peça 166) , p. 13-20.
88.	O quadro a seguir indica os valores dessa medição.
Quadro 4 - 76ª medição do Contrato 10/04
	Descrição
	Fórmula
	Valor (R$) 

	Valor bruto
	A
	341.091,12

	CPMF
	B = 0,38% de (A - C) 
	1.231,34

	Adiantamento contratual
	C = 5% de A
	17.054,56 (*) 

	Retenção até Certificado de Conclusão
	D = 5% de A
	17.054,56 (*) 

	Retenção até Certificado de Aceitação Operacional
	E = 5% de A
	17.054,56 (*) 

	Valor líquido
	F = A - B - C - D - E
	288.696,10 (**) 

 (*) Valores que, somados, atingem a quantia expressa na Nota Fiscal 20133 (peça 132, p. 20) 
 (**) Mesmo valor da Nota Fiscal 20131 (peça 132, p. 18) 
89.	Entretanto, para se considerar o crédito referente à 76ª medição como parte da garantia (ou seja, como valor a atenuar o montante a ser indisponibilizado em bens da MPE) , cabe considerar que:
a) não mais existe a cobrança de CPMF;
b) os valores das retenções atreladas ao Certificado de Conclusão e ao Certificado de Aceitação Operacional podem ser atualizados e computados para efeitos de atenuação do valor a ser indisponibilizado, já que representam recurso da MPE em poder da CTB;
c) o valor referente ao adiantamento contratual é uma quantia a ser devolvida à Administração quando da quitação da medição e, portanto, não pode ser considerado para atenuar o valor a ser indisponibilizado.
90.	Desta forma, para a finalidade em tela (abater do valor a ser indisponibilizado) , cumpre considerar o valor bruto (R$ 341.091,12) subtraído apenas do adiantamento contratual (R$ 17.054,56) , ou seja, R$ 324.036,56, acrescido do reajustamento até 27/9/2021.
91.	Às p. 13-17 da peça 166, verifica-se que a 76ª medição contempla apenas itens do grupo 'ps4' (serviços de instalação) , o qual é reajustado pela combinação de dois índices.
92.	Conforme memória de cálculos à peça 167, o fator multiplicativo para atualização dos valores de medições dos itens do grupo 'ps4' entre setembro/2004 (data-base do Contrato 10/04) e setembro/2021 é 2,369786, de modo que a aplicação desse fator sobre o valor líquido em tela (R$ 324.036,56) leva ao total dos serviços faturados ainda não pagos (R$ 767.897,35, referido a 27/9/2021) , quantia a ser considerada para efeitos de diminuição do montante de bens da MPE a ser indisponibilizado. 
93.	O valor do reajustamento (R$ 767.897,35 - R$ 324.036,56 = R$ 443.860,79) é muito superior àquele indicado na Nota Fiscal 20132 (R$ 124.748,39, peça 132, p. 19) porque se refere a um reajustamento até setembro/2021 e não apenas até setembro/2012.
I.7. Valor retido não é superior ao valor do dano ao erário
I.7.1. Argumento:
94.	Com o intuito de demonstrar que o TCU reconheceu a impossibilidade de o valor retido ser superior ao suposto dano ao erário, o peticionário transcreveu o parágrafo 47 (transcrição na Análise a seguir) do voto condutor do Acórdão 1.769/2020-P, prolatado no âmbito do processo de tomada de contas especial TC Processo 028.499/2012-3.
I.7.2. Análise:
95.	Nesse voto, o Exmo. Sr. Ministro-Relator assim considerou:
46. Já quanto à liberação da quantia retida, entendo que não é este o momento adequado, uma vez que depende do exame de mérito desta tomada de contas especial, devendo tal pedido, portanto, ser avaliado em conjunto com as alegações de defesa que serão oportunamente apresentadas, haja vista o apontamento de dano. Caso as alegações de defesa venham a ser acolhidas, justa será a liberação dos valores retidos. Caso persista dano, proceder-se-á ao encontro de contas entre os valores retidos e os valores objeto da condenação, com respectivos acréscimos legais, a fim de verificar se a garantia é superior ou inferior ao montante objeto de eventual condenação.
47. Todavia, considerando que o valor eventualmente retido pela CTB não poderá ser superior ao montante que foi apurado a esta ocasião por este Tribunal, entendo que deva ser expedida autorização àquela companhia para que, caso o montante retido/garantido seja superior ao débito indicado nesta deliberação, atualizado nos termos da legislação em vigor, seja promovido o ajuste da retenção/garantias prestadas, liberando os montantes que eventualmente constituam excesso, informando-se a este Tribunal acerca das providências adotadas, no prazo de trinta dias.
48. Uma vez que restou calculado o dano a ser imputado aos responsáveis solidários, entre os quais a empresa MPE Montagens e Projetos Especiais S/A, penso também que tal informação deva ser levada ao processo que tratou da indisponibilidade dos bens dessa empresa, a fim de que se promovam eventuais ajustes também naquela cautelar de indisponibilidade, a ser avaliada pela SeinfraUrbana, a fim de que igualmente se garanta unicamente a quantia necessária ao ressarcimento do dano, para fins de eventual futura condenação, se houver. Em razão disso, faço incluir proposta direcionada a esse exame por parte da secretaria.
96.	Assim, por meio do Acórdão 1.769/2020-P, o TCU deliberou pelas seguintes medidas, entre outras:
9.3. determinar à SeinfraUrbana que:
 (...) 
9.3.2. avalie, no âmbito do processo que cuida da indisponibilidade de bens da empresa MPE Montagens e Projetos Especiais S/A (TC-Processo 027.553/2017-5) , se há necessidade de ajustes quanto ao montante tornado indisponível, vis-à-vis o débito indicado neste acórdão, de maneira a proceder aos ajustes necessários para que não haja excesso na cautelar de indisponibilidade de bens;
 (...) 
9.4. autorizar desde logo a Companhia de Transportes da Bahia, caso o montante retido/garantido em atendimento aos Acórdãos 2.369/2006, 2873/2008 (subitem 9.1.1.3) , 1046/2010 (subitem 9.3.2) , 3254/2011, 2331/2012, 44/2013, 2329/2013, 2400/2014 (subitem 9.3) , todos do Plenário, proferidos no âmbito do TC-Processo 007.162/2006-0  (Contrato SA-12/Contrato 10/2004) , seja superior ao débito indicado nesta tomada de contas especial (valor do débito devidamente atualizado nos termos da legislação em vigor) , a promover ao ajuste da retenção/valor das garantias prestadas ao montante do débito aqui calculado, liberando os montantes que eventualmente constituam excesso de retenção, informando-se a este Tribunal acerca das providências porventura adotadas e seus resultados no prazo de 30 (trinta) dias contados da ciência deste acórdão;
97.	Conforme já informado nesta instrução, a empresa estadual considera que apenas a 76ª medição não foi paga. Seu valor, como demonstrado, atinge apenas R$ 767.897,35, referido a 27/9/2021, valor bem inferior ao débito indicado no item 9.1 do mesmo acórdão (R$ 3.670.507,47, referido a 30/11/2012) . Portanto, não haveria motivo para ajustes por parte da CTB nos termos do supracitado item 9.4.
98.	Por outro lado, em virtude do item 9.3.2 do mesmo acórdão, em tópico da presente instrução, o valor atualizado da 76ª medição é subtraído do valor dos bens a serem indisponibilizados.
I.8. Conclusão da MPE
I.8.1. Solicitação:
99.	Ao final, a MPE assim requereu, no que se refere às garantias e à indisponibilidade de seus bens:
c. Em relação ao TC Processo 007.463/2014-6, a necessidade de revogação das medidas cautelares impostas, das retenções de pagamento e das restrições de recebimento e de quitação das obras, tendo em vista a inexistência de motivos aptos a ensejar sua manutenção;
d. Em relação ao TC Processo 027.553/2017-5, a revogação da medida de indisponibilidade de bens imposta sobre a MPE, considerando a sucessiva extrapolação do prazo máximo para manutenção da cautelar com base nos mesmos fatos, consoante entendimento do Supremo Tribunal Federal.
I.8.2. Análise:
100.	No que tange ao item 'c' da transcrição retro, cabe lembrar que, conforme já exposto nesta instrução, os instrumentos garantidores - cartas de fiança, vedação a ações da CTB (liberação de pagamentos, formalização da rescisão do Contrato 10/04, quitação ao consórcio etc.) ou indisponibilidade de bens da MPE - se destinam não somente a assegurar o ressarcimento do suposto superfaturamento em apuração, mas, também, a garantir a devolução do adiantamento contratual e a substituir garantia ou medida que não foi honrada pela peticionária.
101.	A princípio, a solicitação no item 'd' não pode ser atendida, uma vez que, nesta instrução, já foram afastados os argumentos contrários às prorrogações ou repetições das medidas cautelares de indisponibilidade de bens, verificando-se, inclusive, a inexistência de entendimento consolidado do Supremo Tribunal Federal sobre o tema. Todavia, conforme tratado na seção NOVO CONTEXTO FÁTICO adiante, a depender do resultado do julgamento do TC Processo 028.499/2012-3, será aplicável a revogação da indisponibilidade de bens.
II. Valor a ser garantido e sua forma de atualização
102.	No âmbito do processo de tomada de contas especial TC Processo 028.499/2012-3, a E. Corte, mediante o item 9.1 do Acórdão 1769/2020-TCU-Plenário, determinou a citação dos responsáveis para que apresentassem suas alegações de defesa ou recolhessem o valor de R$ 3.670.507,47, atualizado monetariamente, desde 30/11/2012, na forma prevista na legislação em vigor.
103.	Os itens 9.1, 9.3.1, 9.3.2 e 9.4 do mencionado decisum levam ao entendimento de que esses são os novos valores, data de referência e forma de atualização monetária a serem perseguidos pelas garantias em comento (carta de fiança e indisponibilidade de bens) . Esse entendimento é reforçado pelo item 9.2 do Acórdão 3.172/2020-P (transcrição na seção 'HISTÓRICO') .
104.	O montante mencionado nesse item 9.2 (R$ 6.199.316,18) é o supracitado valor indicado no item 9.1 do Acórdão 1.769/2020-P (R$ 3.670.507,47) atualizado e acrescido de juros de mora até 27/7/2020 (peça 93) .
105.	Nova atualização acompanhada da aplicação de juros até 27/9/2021 eleva o valor do débito a R$ 6.310.776,72 (peça 168) .
III. Valor a ser indisponibilizado
III.1. Carta de fiança mantida pelas duas empresas do grupo Bombardier
106.	Com vistas a assegurar o ressarcimento do erário por possíveis danos em apuração no processo de tomada de constas especial TC Processo 028.499/2012-3, estão sendo utilizadas duas modalidades de garantia: os bens da MPE - Montagens e Projetos Especiais S/A que tiveram sua indisponibilidade decretada pelo TCU e uma carta de fiança. 
107.	A carta de fiança (peça 870 do processo TC Processo 007.463/2014-6, cópia à peça 94) tem como fiador o Banco Société Générale Brasil S.A. e como afiançadas as empresas Bombardier Transportation Brasil Ltda. e Bombardier European Investments S.L.U., integrantes do consórcio. 
108.	Essa carta de fiança foi emitida em 27/8/2014, com o valor de R$ 2.351.366,24, 'acrescidos mensalmente de variação pelo mesmo índice do reajustamento previsto no Contrato nº 10/04 (SA-12) ou pelo índice ou taxa que o substituir, mais 1% a.a. desde a data de início da Fiança até a data de um eventual pagamento da mesma'. 
III.2. Metodologia para atualização do valor da carta de fiança
109.	Para verificar o atual valor dessa carta de fiança, faz-se necessário identificar o mencionado 'índice do reajustamento previsto no Contrato nº 10/04', considerando-se a variação percentual do valor total do contrato entre os meses de agosto/2014 (emissão da carta de fiança) e setembro/2021. A seguir, aplica-se essa variação percentual ao valor original da garantia e acrescentam-se os juros previstos nessa garantia (1% ao ano) , no caso, 7% (27/8/2014 a 27/9/2021) .
III.3. Índices de reajustamento do valor do Contrato 10/04
110.	Verifica-se, à peça 779, p. 6, 7 e 10, do processo TC Processo 007.463/2014-6 (cópia à peça 95 dos presentes autos) , que a planilha do Contrato 10/04 divide-se em quatro grupos (um destes, com três subgrupos) , que utilizam diferentes índices para o reajustamento:
a) ps1: fornecimento de equipamentos importados, subdividido em:
a.1) ps1Esp: equipamentos com preços em moeda da Espanha (euro) ;
a.2) ps1Sweden: equipamentos com preços em moeda da Suécia (coroa sueca) ;
a.3) ps1UK: equipamentos com preços em moeda do Reino Unido (libra esterlina) ;
b) ps2: fornecimento de equipamentos nacionais;
c) ps3: projeto;
d) ps4: serviços.
111.	Para cada um dos grupos 'ps1Esp', 'ps1Sweden', 'ps1UK', 'ps2' e 'ps3', há um índice utilizado para o reajustamento de seus preços.
112.	O grupo 'ps4' tem seus preços reajustados pela composição de dois índices, um dos quais é o mesmo utilizado para o grupo 'ps2'.
113.	Os valores desses índices para os meses de setembro/2004 (mês da data-base do contrato) , agosto/2014 (mês da emissão da carta de fiança) e setembro/2021 e as fontes em que são obtidos estão expostos no quadro a seguir. Os números da coluna 'Setembro/2004' foram obtidos à peça 779, p. 10, do TC Processo 007.463/2014-6 (cópia à peça 95 dos presentes autos) , com exceção do índice para o grupo 'ps1UK', extraído conforme a coluna 'Fonte/observação', com vistas a referir os índices para os três meses à mesma base (100 para o ano de 2015) .
Quadro 5 - Índices de reajustamento do Contrato 10/04
	Índice (grupo) 
	Setembro/2004
	Agosto/
2014
	Setembro/
2021
	Fonte/observação

	Euros (ps1Esp) 
	110,4
	136,45
	146,50
	https://www.ine.es/varipc. Na coluna '2.- Seleccione el tipo de índice:', opta-se por 'General Nacional (desde enero de 1961) '. Acrescenta-se o percentual indicado ao índice de setembro/2004 (110,4)  peças 169-171

	Coroas suecas (ps1Sweden) 
	280,20
	313,35
	345,74
	http://www.scb.se. A seguir: Encontre estatísticas / O banco de dados de estatísticas / Preços e consumo / Consummer Price Index (CPI) / Consummer Price Index (CPI) / Consummer Price Index (CPI) , total, 1980=100 / CPI, Fixed Index numbers  peça 172

	Libras esterlinas (ps1UK) 
	76,7
	100,2
	112,4
	https://www.ons.gov.uk.  A seguir: Economy / inflation and price índices / CPI INDEX 00: ALL ITEMS 2015=100, download a partir das opções 'Filtered time series' / '.xls'  peça 173, p. 8, 10 e 12

	FGV 157980 (ps3) 
	130,067
	197,363
	252,425
	https://www.dnit.gov.br. A seguir: 'Custos e Pagamentos' / 'Custos Referenciais' / 'Índices de Reajustamentos de Obras Rodoviárias', linha 'CONSULTORIA (Supervisão e Projetos) '  peças 174-176

	FGV 159886
FGV 1004914
 (60% de ps4) 
	153,346 (1) 
	259,326 (1) 
	305,732 (2) 
562,056 (3) 
632,062 (4) 
	http://www14.fgv.br/autenticacao_produtos_licenciados/default.aspx  peça 177, colunas 1 e 2

	FGV 1004812 FGV 1416650 (ps2 e 40% de ps4) 
	284,241 (5) 
	388,473 (5) 
	728,045 (6) 
	http://www14.fgv.br/autenticacao_produtos_licenciados/default.aspx  peça 177, colunas 3 e 4

 (1) FGV 13 (série 159886) nos meses indicados no cabeçalho deste quadro
 (2) FGV 13 (série 159886) em março/2019, último mês de publicação da série
 (3) FGV 72A (série 1004914) em março de 2019, aqui utilizado em substituição ao índice FGV 13 (série 159886) , a partir do mencionado mês, em virtude da interrupção da publicação deste
 (4) FGV 72A (série 1004914) em setembro/2021
 (5) FGV série 1004812 e FGV série 1416650 (índices de mesmo valor) 
 (6) FGV série 1416650
III.4. Influência da cotação das moedas estrangeiras nos cálculos do reajustamento do valor do Contrato 10/04
114.	Na instrução à peça 110, verificou-se, quanto aos equipamentos importados (grupo 'ps1') , que:
a) nas suas medições, os preços são expressos em euros;
b) os reajustamentos se dão com base nos índices referentes às moedas estrangeiras ('ps1Esp', 'ps1Sweden' ou 'ps1UK') ; e
c) para os pagamentos, são utilizadas as cotações dessas moedas no dia da quitação, de modo que restou contemplada a variação cambial. Desta forma, o valor acordado em moeda estrangeira, ao ser pago, foi corrigido pela variação do índice indicado nas fontes elencadas no quadro retro e pela variação da cotação da moeda.
115.	Assim, para a determinação do valor total atualizado do Contrato 10/04 em reais, é necessário corrigir os valores referentes aos grupos 'ps1Esp', 'ps1Sweden' ou 'ps1UK', não somente pelo índice inflacionário dos países de origem (indicado no quadro retro) , como, também, pela variação cambial. Para tal, multiplicam-se os valores originais dos grupos 'ps1', sucessivamente, pelo seu parâmetro de correção (índice atual dividido pelo índice na data-base) e pela variação da cotação da respectiva moeda (cotação atual dividida pela cotação na data-base) .
116.	Chega-se aos mesmos resultados se os valores originais dos grupos 'ps1' forem convertidos às suas moedas de origem, atualizados pelos respectivos índices e convertidos a reais na cotação atual.
117.	As cotações das moedas estrangeiras em reais na data-base do Contrato 10/04 (30/9/2004) , na data da emissão da carta de fiança (27/8/2014) e em 27/9/2021 (dia em que a carta completou mais um mês de emissão) obtidas na página do Banco Central na Internet estão indicadas no quadro a seguir. 
Quadro 6 - Cotação das moedas
		30/9/2004
	27/8/2014
	27/9/2021

	Euro
	3,5573
	2,9792
	6,2562

	Coroa sueca
	0,3921
	0,3251
	0,6142

	Libra esterlina
	5,1746
	3,7423
	7,3310

III.5. Atualização do valor da carta de fiança mantida pelas duas empresas do grupo Bombardier
118.	Cálculos à peça 167 (fórmulas à mesma peça) indicam que o percentual de atualização da carta de fiança em foco até a data de 27/9/2021, considerando-se os índices adotados no Contrato 10/04 e a variação cambial, é de 71,56%, resultando no valor de R$ 4.034.003,92, que, acrescido dos mencionados juros de 1% ao ano (previstos nessa garantia) durante sete anos (de 2014 a 2021) , atinge R$ 4.316.384,20.
119.		O quadro a seguir compara os valores da carta de fiança após atualização até 27/9/2021, pelos índices utilizados no Contrato 10/04, mais juros de 1% ao ano, com ou sem inclusão da variação cambial (cálculos à peça 167) . 
Quadro 7 - Valores da carta fiança com e sem variação cambial
	Forma de atualização
	Valor (R$) 

	Índices do Contrato 10/04, mais 1% ao ano, considerando a variação cambial
	4.316.384,20

	Índices do Contrato 10/04, mais 1% ao ano, sem considerar a variação cambial
	3.699.973,54

120.	Registre-se que a significativa distorção causada pela omissão da variação cambial nos cálculos realizados com os índices do Contrato 10/04 não influiu nos pagamentos das medições, uma vez que, conforme exposto, para os itens dos grupos 'ps1', as medições e os pagamentos foram realizados em moedas estrangeiras, o que já contempla a variação cambial (peça 106, p.2) .
121.	Tal erro poderá ocorrer quando da futura devolução do adiantamento de 5% referente ao saldo contratual, caso os cálculos dos serviços dos grupos 'ps1' não executados sejam realizados sobre os valores iniciais em reais, sem considerar a cotação das moedas.
III.6. Serviços faturados e ainda não pagos
122.	Como já demonstrado nesta instrução, o valor dos serviços faturados e ainda não pagos (76ª medição) atualizados até 27/9/2021 atinge R$ 767.897,35. São recursos que pertencem ao Consórcio Bonfim e, por estarem em poder da CTB, contribuem para diminuir o montante de bens da MPE a serem indisponibilizados, nos termos dos itens 9.3.2 e 9.4 do Acórdão 1.769/2020-P.
III.7. Impossibilidade de revogação da medida cautelar de indisponibilidade
123.	A carta de fiança ofertada pelas duas empresas do grupo Bombardier (R$ 4.316.384,20) e a retenção do pagamento da 76ª medição (R$ 767.897,35) , somadas, atingem R$ 5.084.281,55, total  insuficiente para atender, por si só, ao item 9.1.1.1 do Acórdão 1.605/2014-P (peça 1) , uma vez que não atinge o montante de R$ 6.310.776,72 (peça 168) , referido à mesma supracitada data de 27/9/2021, calculado a partir do valor do débito indicado no item 9.1 do Acórdão 1769/2020-TCU-Plenário, conforme já apontado na presente instrução.
124.	O valor que está sem lastro em garantia ou retenção de pagamentos traduz-se na diferença entre os supracitados valores de R$ 6.310.776,72 e R$ 5.084.281,55, ou seja, R$ 1.226.495,17, referido a 27/9/2021.
III.8. Renovação da medida cautelar com alteração do seu valor
125.	Por meio do item 9.1 do Acórdão 3.172/2020-P, na sessão do Plenário do TCU ocorrida em 25/11/2020, foi decretada a indisponibilidade de bens em tela 'pelo prazo de um ano a partir da data de prolação deste Acórdão'.
126.	Uma vez que já ocorreu o vencimento desse prazo, propõe-se que seja decretada a indisponibilidade de bens da MPE, no supracitado valor de R$ 1.226.495,17, referido a 27/9/2021, caso a E. Corte não acate a proposta da SeinfraUrbana de elisão do débito objeto do TC Processo 028.499/2012-3, submetida à apreciação do MP/TCU em 26/11/2021.
III.9. Composição da garantia relativa ao ressarcimento do débito em apuração
127.	Conforme o item 9.2.1 (já transcrito na seção 'HISTÓRICO' da presente instrução) do Acórdão 1956/2017-TCU-Plenário, os recursos financeiros da MPE bloqueados por conta das medidas cautelares relacionadas ao presente processo totalizavam, inicialmente, R$ 865.599,96.
128.	Desta forma, o valor a ser mantido indisponibilizado especificamente em imóveis é R$ 362.153,20, como se verifica no quadro a seguir, que traz a composição dos valores da garantia referente ao débito em apuração no processo de TC Processo 028.499/2012-3 (valores referidos a 27/9/2021) .
Quadro 8 - Composição da garantia para o débito em apuração no TC Processo 028.499/2012-3
	Descrição
	Valor (R$) 
	Fórmula

	76ª medição
	767.897,35
	A

	Carta de fiança mantida pelas empresas do grupo Bombardier
	4.316.384,20
	B

	Recursos financeiros da MPE indisponibilizados
	865.599,96 (*) 
	C

	Bens imóveis da MPE a indisponibilizar
	360.895,21 (*) 
	D = E - A - B - C

	Débito em apuração no TC Processo 028.499/2012-3
	6.310.776,72
	E

 (*) Total de bens a indisponibilizar = C + D = R$ 1.226.495,17
III.10. Necessidade de manutenção da indisponibilidade dos dois imóveis
129.	No parágrafo 133, itens 'a' e 'e' (cópia à peça 4, p. 16) , do relatório que acompanha o Acórdão 1.956/2017-P, consta que os imóveis localizados em Santos/SP e Macaé/RJ foram avaliados em R$ 1.500.000,00 e R$ 3.500.000,00, respectivamente, valores superiores ao supracitado montante de R$ 360.895,21.
130.	Porém, não seria seguro optar pela indisponibilização de apenas um dos imóveis, uma vez que, nos seus registros gerais (peças 85 e 143) , consta que esses bens sofrem gravames de várias entidades, notadamente por conta de causas trabalhistas, levando à significativa possibilidade de que seja prejudicado o almejado ressarcimento do débito em apuração no processo TC Processo 028.499/2012-3.
131.	Assim, faz-se necessário que os dois imóveis permaneçam em indisponibilidade.
III.11. Possibilidade de revogação da medida cautelar mediante apresentação de fianças bancárias
132.	Cabe considerar que a apresentação de fianças bancárias pelas empresas do consórcio no valor total do débito (R$ 6.310.776,72, referido a 27/9/2021) , que contenham cláusula de reajuste nos moldes do Sistema Débito do Tribunal de Contas da União e atendam a todos os demais requisitos estabelecidos pela E. Corte em suas deliberações, implicará a revogação da medida cautelar de indisponibilidade de bens.
III.12. Influência do processo de tomada de contas especial TC Processo 028.499/2012-3
133.	No processo de TCE que apura os possíveis superfaturamentos na contratação e execução do Contrato 10/04, foi determinada, por meio do Acórdão 1.769/2020-P, a citação das empresas do Consórcio Bonfim e de outros dois responsáveis. As alegações de defesa já foram analisadas pela SeinfraUrbana, conforme apontado na seção NOVO CONTEXTO FÁTICO adiante.
134.	Caso a E. Corte delibere pelo acatamento total ou parcial dessas defesas, é possível que a medida cautelar de indisponibilidade de bens seja revogada ou tenha o seu valor alterado.
III.13. Oitiva da MPE - Montagens e Projetos Especiais S.A.
135.	Nos termos do art. 44, § 2º, da Lei 8.443/1992, e do art. 276, § 3º, do Regimento Interno do TCU, propõe-se que, caso venha a ser adotada nova medida cautelar de indisponibilidade de bens, seja oportunizada a oitiva da MPE, para que, se o desejar, apresente suas manifestações acerca dessa deliberação.
NOVO CONTEXTO FÁTICO
Proposta anterior ao novo contexto fático
136.	Como se expõe adiante, desenhou-se novo contexto fático no âmbito do processo de tomada de contas especial TC Processo 028.499/2012-3, o que implica substanciais alterações na proposta de encaminhamento da presente instrução.
137.	Vale registrar que, com base no que foi exposto ao longo desta instrução, esta seria a proposta de encaminhamento caso não se tivesse configurado o novo contexto fático:
Diante do exposto, com fundamento no art. 1º, inciso II, da Lei 8.443/1992, opina-se pela subida dos autos ao Gabinete do Exmo. Sr. Ministro-Relator Augusto Sherman, propondo-se a adoção das seguintes medidas:
a) decretar a indisponibilidade de bens da empresa MPE - Montagens e Projetos Especiais S.A. pelo prazo de um ano a partir da data de prolação deste acórdão, no montante de R$ 1.226.495,17, data-base 27/9/2021, com fundamento nos arts. 11 e 44, § 2º, da Lei 8.443/1992, e no art. 274 do Regimento Interno do TCU;
b) informar às empresas do Consórcio Bonfim que a apresentação de fianças bancárias referentes ao débito em apuração no âmbito do TC Processo 028.499/2012-3, no valor total de R$ 6.310.776,72 (data base 27/9/2021) , com cláusula de reajuste vinculada à atualização do mencionado valor pelo Sistema Débito do Tribunal de Contas da União, e que atenda a todos os demais requisitos estabelecidos por esta Corte em suas deliberações, propiciará a revogação da Medida Cautelar decretada por meio do item anterior;
c) determinar à SeinfraUrbana que:
c.1) providencie, junto ao Serviço de Cadastro e Cobranças Executivas do TCU (Scbex) , a realização das medidas necessárias à decretação, pelo prazo de um ano a partir da data de prolação deste acórdão, da indisponibilidade sobre os seguintes bens:
c.1.1) totalidade de recursos financeiros da empresa MPE - Montagens e Projetos Especiais S.A. que estão depositados nas seguintes contas bancárias do Banco Bradesco S.A.: 1075 (agência 2373) , 3323 (agência 3130) e 99660 (agência 3130) ;
c.1.2) imóvel de matrícula 17.450 no Segundo Ofício de Imóveis de Santos/SP; e
c.1.3) imóvel de matrícula 2795 no Terceiro Ofício do Serviço Notarial e de Registro de Imóveis de Macaé/RJ;
c.2) promova, nos termos do art. 44, § 2º, da Lei 8.443/1992, e do art. 276, § 3º, do Regimento Interno do TCU, a oitiva da MPE - Montagens e Projetos Especiais S.A., para que, no prazo de quinze dias, apresente suas manifestações acerca da Medida Cautelar de indisponibilidade de bens adotada, se assim o desejar.
138.	Esta passaria a ser a proposta na presente instrução, caso a E. Corte delibere por não acatar a proposta da SeinfraUrbana no processo TC Processo 028.499/2012-3 que é abordada a seguir.
Descrição do novo contexto fático e de suas consequências no presente processo
Inexistência de débito, liberação dos bens indisponibilizados e encerramento dos presentes autos
139.	O presente processo trata da indisponibilidade de bens da empresa MPE - Montagens e Projetos Especiais S.A. com vistas a garantir o ressarcimento do débito em apuração na supracitada TCE, em complemento à carta de fiança mantida com a mesma finalidade pelas outras duas empresas do Consórcio Bonfim (ambas do grupo Bombardier) .
140.	Durante a fase de revisão desta instrução, foram acostadas, no processo de tomada de contas especial TC Processo 028.499/2012-3, instrução e pronunciamentos da SeinfraUrbana, que expressam o entendimento de que 'não restavam presentes os elementos necessários para se manter, de forma inequívoca, o superfaturamento anteriormente indicado'. O tópico 'CONCLUSÃO' da mencionada instrução tem o seguinte teor:
221. A presente instrução teve por objetivo realizar a análise das alegações de defesa apresentadas em cumprimento ao Acórdão 1769/2020-TCU-Plenário (peça 145) .
222. O Consórcio Bonfim, por meio de documentação juntada aos autos às peças 176-177, fundamentou suas razões recursais nos seguintes elementos: (i) a tese e enunciados (Súmula TCU n. 253/2010) que determinam aplicação de taxa de BDI diferenciado são posteriores à licitação e à formação do contrato, datado de 2004, o que violaria princípio da aplicação da norma no tempo; (ii) a tese sobre diferenciação do BDI não seria aplicável ao Contrato SA-12, considerando as características próprias do objeto e execução contratual; (iii) os valores de BDI aplicados ao contrato seriam correspondentes às taxas praticadas à época da formação deste instrumento (2004) , além de equivalentes a contratos de natureza de empreitada integral por preço global; e (iv) os cálculos que levaram à indicação de superfaturamento conteriam equívocos materiais na sua formulação.
223. Da análise inicialmente empreendida, e privilegiando a segurança das relações jurídicas, considerou-se não ser exigível dos responsáveis pelo Contrato SA-12, de 2004, a utilização de BDI reduzido para o fornecimento de materiais e equipamentos em relação ao BDI geral do contrato, entendimento posteriormente consolidado no âmbito do TCU por meio da Súmula n. 253/2010, tendo em vista que a jurisprudência da época do procedimento licitatório e contrato objeto da presente TCE não se encontrava solidificada no tocante à matéria.
224. No seguimento da análise, concluiu-se que, considerando as particularidades do caso concreto, a especificidade do objeto e a modalidade da contratação (turn-key) , não restavam presentes os elementos necessários para se manter, de forma inequívoca, o superfaturamento anteriormente indicado à peça 141, que decorria do apontamento de prática/aceitação de preços formulados com taxa de BDI extrapolando desarrazoadamente o BDI paradigma previsto na jurisprudência do TCU, e sem contemplar, ademais, diferenciação na taxa de BDI para itens de fornecimento de materiais e equipamentos de natureza específica.
225. Isso porque, ao se entender pela inaplicabilidade do BDI diferenciado para aquisição de materiais e equipamentos no caso concreto e, ainda, pela inadequação da adoção imediata de BDI paradigma previsto no Acórdão 2.622/2013 para obras ferroviárias, verificou-se que os valores dos itens que compõem o BDI contratual, bem como o percentual geral de 28,33%, não extrapolam desarrazoadamente o que se previa na jurisprudência do TCU ao longo da evolução do entendimento da matéria.
 (...) 
235. De todo o exposto, propõe-se nesta instrução no âmbito do TC Processo 027.553/2017-5, que trata da indisponibilidade de bens da empresa MPE Montagens e Projetos Especiais S/A, e do TC Processo 007.463/2014-6 (representação) , a liberação das garantias decorrentes dos indícios de superfaturamento, aqui elididos, e demais medidas acautelatórias adotadas ao longo dos referidos processos relacionadas diretamente às apurações da ocorrência de superfaturamento no âmbito do Contrato SA 12, e o consequente arquivamento dos autos.
141.	Consoante a proposta da Unidade Técnica, sujeita, ainda, a apreciação pela E. Corte, propõe-se a liberação dos bens indisponibilizados, o encerramento dos presentes autos e seu apensamento ao processo de monitoramento TC Processo 006.702/2021-0, que foi autuado em cumprimento à determinação constante no item 9.3.4 do Acórdão 1.651/2019-P.
142.	Cabe o entendimento de que, por terem vencidos seus prazos de um ano, não se faz necessário propor a revogação das medidas cautelares referentes a indisponibilidade de bens decretadas por meio dos itens 9.6 do Acórdão 64/2015-P (renovada pelo item 9.1 do Acórdão 2.452/2016-P e pelo item 9.2 do Acórdão 1.956/2017-P) , 9.1 do Acórdão 1.545/2019-P e 9.1 do Acórdão 3.172/2020-P (as duas últimas no âmbito deste processo e as outras, no processo TC Processo 007.463/2014-6) .
Bens imóveis
143.	Para a liberação de bens a se propor, cabe considerar que, embora, no registro geral do imóvel localizado no município de Macaé/RJ (peça 85) , constem os lançamentos 'Av5M2795' (indisponibilidade) e 'Av11M2795' (arrolamento fiscal) , ambos se referindo ao processo de representação TC Processo 007.463/2014-6, consulta ao sistema CNIB (peça 136) não indica a indisponibilização desse bem.
144.	Assim, cabe considerar a possibilidade de que a determinação no sentido de que a Scbex atue via CNIB para que essa entidade promova o cancelamento dos gravames relativos ao presente processo e ao mencionado TC Processo 007.463/2014-6 não seja suficiente para excluir os efeitos dos dois mencionados lançamentos ('Av5M2795' e 'Av11M2795') .
145.	Desta forma, além da determinação para que a SeinfraUrbana providencie, junto ao Scbex, a exclusão da indisponibilidade dos bens imóveis da MPE decretadas nos âmbitos dos processos TC Processo 007.463/2014-6 e/ou TC Processo 027.553/2017-5, propõe-se que seja dado conhecimento aos cartórios nos quais esses bens estão registrados de que não mais lhes são aplicáveis as pendências indicadas nos seguintes lançamentos verificados às peças 85 e 143:
a) gravames incidentes sobre o imóvel de matrícula 17.450 no Segundo Ofício de Registro de Imóveis de Santos/SP, referentes aos processos do Tribunal de Contas da União TC Processo 007.463/2014-6 e/ou TC Processo 027.553/2017-5, notadamente os lançamentos 'AV. 10 - 17.450', 'AV-52 / M-17.450' e 'Av.86 / M-17450';
b) gravames incidentes sobre o imóvel de matrícula 2795 no Terceiro Ofício do Serviço Notarial e de Registro de Imóveis de Macaé/RJ, referentes aos processos do Tribunal de Contas da União TC Processo 007.463/2014-6 e/ou TC Processo 027.553/2017-5, notadamente os lançamentos 'Av5M2795' e 'Av11M2795'.
Bens financeiros
146.	Conforme elencados no item 9.2.1 do Acórdão 1.956/2017-P, os recursos financeiros indisponibilizados a desbloquear estão nas seguintes contas no Banco Bradesco S.A.: 1075 (agência 2373) , 3323 (agência 3130) e 99660 (agência 3130) .
CONCLUSÃO
Introdução
147.		Este processo de indisponibilidade de bens foi autuado em cumprimento à determinação constante no item 9.8 do Acórdão 1.956/2017-P (TC Processo 007.463/2014-6) , que objetivou assegurar o cumprimento da medida cautelar decretada no item 9.6 do Acórdão 64/2015-P e renovada ou repetida pela E. Corte em deliberações posteriores.
148.	Por sua vez, as supracitadas medidas cautelares perseguem o atingimento das condições estabelecidas nos itens 9.1.1, 9.1.1.1, 9.1.2 e 9.1.2.1 a 9.1.2.6 do Acórdão 1.605/2014-P (também integrantes de medida cautelar no âmbito do TC Processo 007.463/2014-6) , que tratam de garantias para o 'ressarcimento do erário por possíveis danos em apuração mediante o processo de tomada de contas especial TC-Processo 028.499/2012-3'.
149.	Tais danos relacionam-se com o Contrato 10/04, que teve como contratado o Consórcio Bonfim, formado pelas empresas MPE - Montagens e Projetos Especiais S/A, Bombardier Transportation Brasil Ltda. e Bombardier European Investments S.L.U.
150.	O mencionado ressarcimento do erário é parcialmente garantido por uma carta de fiança mantida pelas duas empresas do grupo Bombardier.
151.	A indisponibilidade, que visa complementar a carta de fiança até o valor do possível débito, incide sobre bens da MPE e, atualmente, está decretada no Acórdão 3.172/2020-P, prolatado no âmbito do presente processo. Nessa nova cautelar, foram estabelecidos, para a indisponibilidade, o valor de R$ 2.584.796,00 (data-base 27/7/2020) e o prazo até 25/11/2021.
152.	No mesmo decisum, foi admitido que a medida cautelar de indisponibilidade seria revogada caso as empresas do consórcio apresentassem fianças bancárias no total de R$ 6.199.316,18 (data-base 27/7/2020) 'com cláusula de reajuste vinculada à atualização do mencionado valor pelo Sistema Débito do Tribunal de Contas da União, e que atenda a todos os demais requisitos estabelecidos por esta Corte em suas deliberações'. 
Memorial da MPE às peças 153-154
153.	A MPE apresentou o memorial às peças 153-154. Na mesma data, as três empresas que integram o Consórcio Bonfim ofertaram manifestações com argumentos semelhantes nos processos de tomada de contas especial (TC Processo 028.499/2012-3) e de representação (TC Processo 007.463/2014-6) .
154.	Entre os argumentos expostos no memorial, aqueles que se referem à indisponibilidade de bens da MPE são examinados nesta instrução, chegando-se às conclusões que se seguem.
155.	É cabível que a indisponibilidade dos bens ultrapasse o período de um ano, inclusive porque inexiste entendimento consolidado do Supremo Tribunal Federal sobre o tema.
156.	Nova indisponibilidade de bens pode ser adotada com lastro nos mesmos fatos que ensejaram a decretação inicial dessa medida cautelar.
157.	Não procede a afirmativa da MPE de que ocorreu massiva redução do valor atribuído ao débito em apuração no processo TC Processo 028.499/2012-3, sem que houvesse a devida redução no valor a ser indisponibilizado.
158.	A culpa pelo prolongamento da situação de indisponibilidade cabe, em grande parte, à própria MPE que, há anos, não tem honrado o compromisso de manter a garantia que fora ofertada em substituição às retenções de pagamentos das medições de serviços. A rigor, a MPE nunca honrou esse compromisso, uma vez que se valeu de cartas de fiança de duas entidades que não são bancos e, portanto, não podem emitir fianças bancária.
159.	A indisponibilidade em tela não representa prejuízo exorbitante para a MPE, uma vez que essa medida cautelar atinge apenas recursos financeiros que totalizaram, originalmente, R$ 865.599,96 e dois imóveis, estes já indisponibilizados em favor de outros possíveis credores em virtude de questões trabalhistas
160.	As simultâneas medidas cautelares e garantias aplicadas ao Consórcio Bonfim têm finalidades diversas, inexistindo duplicidade injustificada.
161.	A MPE aludiu a valores referentes a medições aprovadas ainda sem faturamento, mas não documentou essa afirmativa, nem a CTB reconheceu a existência de tais retenções. Assim, não procede a alegação de que o valor retido é superior ao suposto dano ao erário.
162.	Por outro lado, a CTB confirmou a existência de valores com faturamento realizado (com notas fiscais já emitidas) , mas ainda não pagos. Trata-se da 76ª medição. Esses valores, após ajustes e atualização até 27/9/2021, atingem R$ 767.897,35, quantia que deve ser subtraída do montante de bens da MPE a serem indisponibilizados, conforme proposto em outro tópico desta instrução.
163.	A MPE solicitou a revogação das medidas cautelares de retenção de pagamentos e de restrições ao recebimento e à quitação das obras, alegando a inexistência de motivos aptos para a sua manutenção. O pedido não pode ser acatado porque essas medidas se destinam, não somente a assegurar o ressarcimento do suposto superfaturamento em apuração, mas, também, a garantir a devolução do adiantamento contratual e a substituir garantia ou medida que não foi honrada pela peticionária.
164.	A empresa requereu, ainda, a exclusão da medida de indisponibilidade de bens, uma vez que teria ocorrido reiterada extrapolação do prazo máximo para manutenção de cautelar com base nos mesmos fatos, o que feriria entendimento do Supremo Tribunal Federal. A solicitação não pode ser atendida, uma vez que, nesta instrução, já foram afastados os argumentos contrários as prorrogações ou repetições das medidas cautelares de indisponibilidade de bens, verificando-se, inclusive, a inexistência de entendimento consolidado do Supremo Tribunal Federal sobre o tema.
Atualização do valor do débito
165.	A atualização do valor do débito apontado no Acórdão 1.769/2020-P nos mesmos moldes indicados nesse decisum atinge R$ 6.310.776,72, referido a 27/9/2021.
Atualização do valor da carta de fiança mantida pelas empresas do grupo Bombardier
166.	A carta de fiança mantida pelas duas empresas do grupo Bombardier foi emitida em 27/8/2014, com o valor de R$ 2.351.366,24, 'acrescidos mensalmente de variação pelo mesmo índice do reajustamento previsto no Contrato nº 10/04 (SA-12) ou pelo índice ou taxa que o substituir, mais 1% a.a. desde a data de início da Fiança até a data de um eventual pagamento da mesma'. 
167.	Para se calcular o índice de reajustamento do Contrato 10/04, utilizam-se seis índices de atualização, sendo três estrangeiros. Ademais, ao valor obtido pela aplicação dos índices estrangeiros, é necessário aplicar a variação cambial das respectivas moedas.
168.	Verifica-se que o índice de reajustamento do Contrato 10/04, desde a emissão da carta de fiança até 27/9/2021, considerando-se a variação cambial, é 71,56%. Aplicando-se esse percentual ao valor original da carta de fiança mais os juros anuais de 1% (previstos nessa garantia) , atinge-se R$ 4.316.384,20.
Serviços faturados a ainda não pagos
169.	Os serviços faturados e ainda não pagos (76ª medição) , atualizados até 27/9/2021, importam em R$ 767.897,35.
Valor a ser indisponibilizado
170.	Esses dois valores, somados, atingem R$ 5.084.281,55, o que indica que a quantia necessária para que se complemente o lastro para o supracitado valor do débito (R$ 6.310.776,72) é R$ 1.226.495,17. Os valores deste parágrafo estão referidos a 27/9/2021.
171.	Uma vez que já ocorreu o vencimento do prazo atribuído à medida cautelar por meio do Acórdão 3.172/2020-P (25/11/2021) , propõe-se que seja decretada a indisponibilidade de bens da MPE, no supracitado montante, caso não acolhida a proposta de encaminhamento da SeinfraUrbana na instrução à peça 229 do TC Processo 028.499/2012-3.
Necessidade de manter a indisponibilidade dos dois imóveis
172.	Em virtude da existência de gravames de terceiros aplicados aos dois imóveis da MPE que foram colocados em indisponibilidade, situação que pode vir a frustrar o almejado ressarcimento à Administração, torna-se necessário que ambos permaneçam em indisponibilidade, caso não acolhida a proposta de encaminhamento da SeinfraUrbana na instrução à peça 229 do TC Processo 028.499/2012-3.
Revogação da indisponibilidade mediante apresentação de fianças bancárias
173.	A medida cautelar de indisponibilidade de bens, se adotada, poderá ser revogada, caso as empresas do consórcio ofertem fianças bancárias no valor total do débito (R$ 6.310.776,72, referido a 27/9/2021) , desde que essas garantias contenham cláusula de reajuste nos moldes do Sistema Débito do TCU e atendam a todos os demais requisitos estabelecidos pela E. Corte em suas deliberações.
Influência da futura deliberação no processo de TCE sobre a indisponibilidade
174.	A medida cautelar de indisponibilidade de bens pode ser revogada ou ter seu valor alterado caso sejam acatadas total ou parcialmente as alegações de defesa que foram apresentadas em atendimento às citações determinadas por meio do Acórdão 1.769/2020-P.
Oitiva da MPE
175.	Na hipótese de deliberação por medida cautelar consistente de indisponibilidade de bens, propõe-se, com base no art. 44, § 2º, da Lei 8.443/1992 e no art. 276, § 3º, do Regimento Interno do TCU, a oitiva da MPE, para que, caso o deseje, apresente suas manifestações acerca da medida.
Novo contexto fático que altera substancialmente a proposta de encaminhamento
176.	Durante a fase de revisão desta instrução, foram concluídas, no processo de tomada de contas especial TC Processo 028.499/2012-3, instrução e pronunciamentos da SeinfraUrbana que expressaram o entendimento de que 'não restavam presentes os elementos necessários para se manter, de forma inequívoca, o superfaturamento anteriormente indicado'.
177.	Esse novo contexto fático altera substancialmente a proposta de encaminhamento que se desenhava ao longo da presente instrução, implicando a formulação de proposta que dependerá do acolhimento, pela E. Corte, da análise da Unidade Técnica no TC Processo 028.499/2012-3.
178.	Assim, consoante a proposta da Unidade Técnica, sujeita, ainda, a apreciação pela E. Corte, propõe-se a liberação dos bens indisponibilizados, o encerramento dos presentes autos e seu apensamento ao processo de monitoramento TC Processo 006.702/2021-0.
179.	Por terem vencidos seus prazos de um ano, não se faz necessário propor a revogação das medidas cautelares referentes a indisponibilidade de bens decretadas por meio dos itens 9.6 do Acórdão 64/2015-P (renovada pelo item 9.1 do Acórdão 2.452/2016-P e pelo item 9.2 do Acórdão 1.956/2017-P) , 9.1 do Acórdão 1.545/2019-P e 9.1 do Acórdão 3.172/2020-P (as duas últimas no âmbito deste processo e as outras, no processo TC Processo 007.463/2014-6) .
180.	Para a liberação dos bens imóveis, além da determinação para que Scbex providencie, via CNIB, o cancelamento dos gravames relativos aos processos TC Processo 007.463/2014-6 e TC Processo 027.553/2017-5, propõe-se que seja dado conhecimento aos cartórios nos quais esses bens estão registrados, de que não mais são aplicáveis as pendências indicadas nos seguintes lançamentos verificados às peças 85 e 143:
a) gravames incidentes sobre o imóvel de matrícula 17.450 no Segundo Ofício de Registro de Imóveis de Santos/SP, referentes aos processos do Tribunal de Contas da União TC Processo 007.463/2014-6 e/ou TC Processo 027.553/2017-5, notadamente. os lançamentos 'AV. 10 - 17.450', 'AV-52 / M-17.450' e 'Av.86 / M-17450';
b) gravames incidentes sobre o imóvel de matrícula 2795 no Terceiro Ofício do Serviço Notarial e de Registro de Imóveis de Macaé/RJ, referentes aos processos do Tribunal de Contas da União TC Processo 007.463/2014-6 e/ou TC Processo 027.553/2017-5, notadamente os lançamentos 'Av5M2795' e 'Av11M2795'.
181.	Os recursos financeiros indisponibilizados a desbloquear estão nas seguintes contas no Banco Bradesco S.A.: 1075 (agência 2373) , 3323 (agência 3130) e 99660 (agência 3130) .
182.	Alternativamente, caso não acolhida a análise procedida pela SeinfraUrbana no TC Processo 028.499/2012-3 (instrução à peça 229 e pronunciamentos às peças 230 e 231) , pelos motivos amplamente expostos ao longo da presente instrução, opina-se pela renovação da medida constritiva dos bens da MPE - Montagens e Projetos Especiais S.A., nos termos expostos no início da seção NOVO CONTEXTO FÁTICO.
PROPOSTA DE ENCAMINHAMENTO 
183.	No caso de acatamento das propostas indicadas na instrução e nos pronunciamentos da SeinfraUrbana no âmbito do processo de tomada de contas especial TC Processo 028.499/2012-3, no sentido da inexistência de elementos necessários para se manter, de forma inequívoca, o superfaturamento anteriormente indicado, opina-se, com base no art. 1º, inciso II, da Lei 8.443/1992, pela subida dos autos ao Gabinete do Exmo. Sr. Ministro-Relator Augusto Sherman, propondo-se a adoção das seguintes medidas:
183.1. determinar à SeinfraUrbana que providencie, junto ao Serviço de Cadastro e Cobranças Executivas do TCU (Scbex) , a realização das medidas necessárias à exclusão da indisponibilidade dos seguintes bens da empresa MPE - Montagens e Projetos Especiais S.A. (CNPJ 31.876.709/0001-89) decretadas nos âmbitos dos processos TC Processo 007.463/2014-6 e/ou TC Processo 027.553/2017-5:
183.1.1. recursos financeiros da empresa depositados nas seguintes contas bancárias do Banco Bradesco S.A.: 1075 (agência 2373) , 3323 (agência 3130) e 99660 (agência 3130) ;
183.1.2. imóvel registrado sob a matrícula 17.450 no Segundo Ofício de Registro de Imóveis de Santos/SP; e
183.1.3. imóvel registrado sob a matrícula 2795 no Terceiro Ofício do Serviço Notarial e de Registro de Imóveis de Macaé/RJ;
183.2. dar conhecimento ao Segundo Ofício de Registro de Imóveis de Santos/SP de que não mais são aplicáveis ao imóvel de matrícula 17.450 os gravames referentes aos processos do Tribunal de Contas da União TC Processo 007.463/2014-6 e/ou TC Processo 027.553/2017-5, notadamente os lançamentos 'AV. 10 - 17.450', 'AV-52 / M-17.450' e 'Av.86 / M-17450';
183.3. dar conhecimento ao Terceiro Ofício do Serviço Notarial e de Registro de Imóveis de Macaé/RJ de que não mais são aplicáveis ao imóvel de matrícula 2795 os gravames referentes aos processos do Tribunal de Contas da União TC Processo 007.463/2014-6 e/ou TC Processo 027.553/2017-5, notadamente os lançamentos 'Av5M2795' e 'Av11M2795';
183.4. determinar o encerramento destes autos, com o seu apensamento definitivo ao processo de monitoramento TC Processo 006.702/2021-0, nos termos do art. 169, incisos I e V, do Regimento Interno/TCU."
	É o Relatório.

Camila Andressa Lacerda Silva (158.956/OAB-MG), Jefferson Lourenço dos Santos (60.644/OAB-DF), Rodrigo Domingues Almeida Reis (228.618/OAB-RJ), Alexandre Aroeira Salles (28.108/OAB-DF), Cecília Lopes Guimarães Pereira (197.200/OAB-MG), Clara Sol da Costa (115.937/OAB-MG), Laís Magalhães Martins Lima (183.972/OAB-MG), Larissa Rodrigues de Souza Reis (197.393/OAB-MG), Arthur Magalhães de Andrade (202.211/OAB-MG), Rosimeire Santos de Oliveira (445957/OAB-SP), Igor Fellipe Araújo de Sousa (41.605/OAB-DF), Pedro Henrique Rezende (157.318/OAB-MG), Patrícia Guercio Teixeira Delage (90.459/OAB-MG), Marina Hermeto Correa (75.173/OAB-MG), Tathiane Vieira Viggiano Fernandes (27.154/OAB-DF), Daniela Nicoli Mendes (164.344/OAB-MG), Francisco Freitas de Melo Franco Ferreira (89.353/OAB-MG), Bruno Welbher Moterani da Costa (183.722/OAB-MG), Nayron Sousa Russo (403.622/OAB-SP), Luciana Cristina de Jesus Silva (126.357/OAB-MG), Mariana Barbosa Miraglia (169.443/OAB-RJ), Gabriel Machado Sampaio (126.653/OAB-MG), Richard Paul Martins Garrell (127.318/OAB-MG), Flávia da Cunha Gama (101.817/OAB-MG), Ademir Antônio de Carvalho (121.890/OAB-MG), Marina Carvalho de Figueiredo Maia (221.659/OAB-RJ), Tayssa Rosa Nogueira Terra (64.866/OAB-DF), Marcelo Bastos Gonçalves Ferreira (200720/OAB-MG) e Luís Henrique Baeta Funghi (403.832/OAB-SP), representando MPE Montagens e Projetos Especiais S/A.

Não atuou.

INDISPONIBILIDADE DE BENS. AFASTAMENTO DOS PRESSUPOSTOS. AFASTAMENTO DO DANO NO PROCESSO PRINCIPAL. PRAZO SUPERIOR A UM ANO DA DECRETAÇÃO. BAIXA DOS GRAVAMES. ARQUIVAMENTO.

INDISPONIBILIDADE DE BENS (IND)

Secretaria de Fiscalização de Infraestrutura Urbana (SeinfraUrbana).

Em exame autos de processo de Indisponibilidade de Bens, autuado em atendimento ao item 9.8 do Acórdão 1956/2017-TCU-Plenário, a qual buscava assegurar o cumprimento da medida cautelar decretada no item 9.6 do Acórdão 64/2015 e renovada pelo item 9.1 do Acórdão 2.452/2016 e pelo item 9.2 do Acórdão 1.956/2017, tendo sido novamente decretada por meio dos Acórdãos 1.545/2019 e 3.172/2020, todos do Plenário, bem como confirmada pelo Acórdão 2624/2021-TCU-Plenário. 
Lembro que os Acórdãos Plenário 64/2015, 2.452/2016 e 1.956/2017, todos de minha relatoria, foram prolatados no bojo do TC Processo 007.463/2014-6, que cuida de Representação oferecida pela Secex/BA em virtude de notícia encaminhada a esta Corte pela Companhia de Transportes do Estado da Bahia - CTB (ex-Companhia de Transportes de Salvador - CTS) no sentido de ter sido suspensa a eficácia de uma das cartas de fiança oferecidas pelo Consórcio Bonfim que, substituindo a retenção parcial de pagamentos determinada cautelarmente, foi dada em garantia de ressarcimento de possíveis danos decorrentes do Contrato 10/04, os quais se encontram em apuração por meio de tomada de contas especial (TC Processo 028.499/2012-3) . Já os Acórdãos 1.545/2019, 3.172/2020 e 2.624/2021, todos do Plenário, foram prolatados no bojo dos presentes autos.
Referida indisponibilidade de bens decorreu do descumprimento das exigências dos itens 9.1.1, 9.1.1.1, 9.1.2, 9.1.2.1 a 9.1.2.6 do Acórdão 1605/2014-TCU-Plenário, por parte da MPE, o que deu azo à cautelar consistente na indisponibilidade de bens, de sorte que objetiva oferecer garantias para o ressarcimento do erário por possíveis danos em apuração mediante o processo de tomada de contas especial (TC Processo 028.499/2012-3) .
A derradeira indisponibilidade de bens, efetivada por meio do Acórdão 3172/2020-TCU-Plenário, recaiu sobre três contas bancárias junto ao Banco Bradesco S.A. (R$ 865.599,96) e o restante a partir de dois imóveis de propriedade da sociedade empresária, não excedendo do valor de R$ 1.719.196,04 (peça 115, p. 14) .
Lembro, também, que o objeto do Contrato 10/04 (também referenciado como Contrato SA-12) , no valor da ordem de R$ 55 milhões, consiste no fornecimento e na implantação dos sistemas de sinalização, controle e telecomunicações integrantes das obras de construção da linha 1 do metrô de Salvador/BA, empreendimento conduzido inicialmente pela CTS com recursos repassados pela Companhia Brasileira de Trens Urbanos/CBTU (Convênios Siafi 602144 e 552308) . O Consórcio Bonfim é integrado pelas Empresas MPE Montagens e Projetos Especiais S.A., Bombardier Transportation Brasil Ltda. e Bombardier European Investments S.L.U. 
Na presente oportunidade, examina-se a proposta suscitada pela SeinfraUrbana à peça 181, no sentido de excluir a indisponibilidade anteriormente decretada.  
Isto porque, após ter se pronunciado quanto ao mérito no âmbito do TC Processo 028.499/2012-3, que trata da tomada de contas especial em que se discute possível débito que seria garantido pela indisponibilidade discutida nos presentes autos, a SeinfraUrbana concluiu pelo afastamento dos indícios de dano, propondo o arquivamento daquele feito. 
Desde logo adianto que acolho a referida proposta, incorporando a respectiva análise às minhas razões de decidir, sem prejuízo das considerações que se seguem.
II
Preliminarmente, lembro que a indisponibilidade de bens foi decretada, inicialmente, em vista do descumprimento de condições estabelecidas por esta Corte por parte da Empresa MPE Montagens. 
Relembro que, ante os indícios de dano ao erário, esta Corte havia determinado a retenção cautelar do percentual de 7,5% do valor do Contrato 10/2004 (SA-12) , celebrado com o consórcio Bonfim (itens 9.1.1 do Acórdão 2.369/2006 e 9.2 do Acórdão 931/2007, ambos de minha relatoria e 9.3.1.2 do Acórdão 1.949/2007, Relator Ministro-Substituto Marcos Bemquerer, todos do Plenário) . 
Posteriormente, atendendo a pleito formulado pela então Companhia de Transportes de Salvador (após demanda das empresas integrantes do Consórcio Bonfim, entre elas a MPE - Montagens e Projetos Especiais S.A) , por meio do Acórdão 3.254/2011, de minha relatoria, o Plenário deferiu, em caráter excepcional, a substituição das retenções de pagamentos por outra garantia dentre aquelas previstas no art. 56 da Lei 8.666/93, fornecida por instituição financeira com solidez reconhecida no mercado ou lastreada em títulos idôneos e líquidos. 
Ocorre que, três anos após a Empresa MPE Montagens apresentar garantia na forma de carta fiança (Carta de Fiança 780/2011) , a instituição financeira afiançadora comunicou à unidade jurisdicionada que deixara de assumir os riscos da respectiva carta, em razão da ausência de pagamento por parte da afiançada (TC Processo 007.463/2014-6, peça 1) , o que ensejou a autuação do TC Processo 007.463/2014-6, por parte da então Secex-BA.
No bojo do referido processo, foi exarada nova medida cautelar, no sentido de que a Companhia de Transportes do Estado da Bahia (CTB) se abstivesse de autorizar quaisquer pagamentos relacionados ao contrato, até que esta Corte deliberasse quanto ao mérito do feito, bem como fossem ajustadas as garantias prestadas pelas empresas integrantes do Consórcio Bonfim (itens 9.1 e 9.3 do Acórdão 1605/2014-TCU-Plenário) .
Nesse sentido, a possibilidade de as empresas consorciadas terem bens tornados indisponíveis já havia sido objeto de prévio alerta desta Corte, nos termos do Acórdão 1.605/2014, apreciado em 18/6/2014 pelo Plenário:
"9.4. informar ao Consórcio Bonfim e às empresas que o integram que o não atendimento ao disposto no item 9.3. deste Acórdão poderá ensejar a decretação da indisponibilidade dos bens necessários à garantia do ressarcimento de eventuais débitos ocorridos no Contrato 10/04, conforme previsto no art. 44, § 2º, da Lei nº 8.443/92".
 
Assim sendo, considerando que as garantias prestadas pela Empresa MPE Montagens descumpriram as exigências dos itens 9.1.1, 9.1.1.1, 9.1.2, 9.1.2.1 a 9.1.2.6 do Acórdão 1605/2014-TCU-Plenário, o item 9.6 do Acórdão 64/2015-TCU-Plenário tornou seus bens indisponíveis na monta de R$ 3,5 milhões. 
Em síntese, a medida original de indisponibilidade foi exarada em um cenário de substituição à retenção de pagamentos do Contrato 10/2004, dado o descumprimento, por parte da própria empresa beneficiária da substituição, de exigências estabelecidas quanto à prestação de garantias, sendo que tal descumprimento persistiu em todas as oportunidades em que esta Corte reexaminou a questão em tela, justificando-se sucessivas decretações da medida constritiva.
III
Na presente oportunidade, no entanto, há que se considerar o desfecho do processo principal (TC Processo 028.499/2012-3) , pautado para esta mesma sessão, cuja instrução de mérito apresenta a seguinte conclusão, referendada pelo MP/TCU:
"221. A presente instrução teve por objetivo realizar a análise das alegações de defesa apresentadas em cumprimento ao Acórdão 1769/2020-TCU-Plenário (peça 145) .
222. O Consórcio Bonfim, por meio de documentação juntada aos autos às peças 176-177, fundamentou suas razões recursais nos seguintes elementos: (i) a tese e enunciados (Súmula TCU n. 253/2010) que determinam aplicação de taxa de BDI diferenciado são posteriores à licitação e à formação do contrato, datado de 2004, o que violaria princípio da aplicação da norma no tempo; (ii) a tese sobre diferenciação do BDI não seria aplicável ao Contrato SA-12, considerando as características próprias do objeto e execução contratual; (iii) os valores de BDI aplicados ao contrato seriam correspondentes às taxas praticadas à época da formação deste instrumento (2004) , além de equivalentes a contratos de natureza de empreitada integral por preço global; e (iv) os cálculos que levaram à indicação de superfaturamento conteriam equívocos materiais na sua formulação.
223. Da análise inicialmente empreendida, e privilegiando a segurança das relações jurídicas, considerou-se não ser exigível dos responsáveis pelo Contrato SA-12, de 2004, a utilização de BDI reduzido para o fornecimento de materiais e equipamentos em relação ao BDI geral do contrato, entendimento posteriormente consolidado no âmbito do TCU por meio da Súmula n. 253/2010, tendo em vista que a jurisprudência da época do procedimento licitatório e contrato objeto da presente TCE não se encontrava solidificada no tocante à matéria.
224. No seguimento da análise, concluiu-se que, considerando as particularidades do caso concreto, a especificidade do objeto e a modalidade da contratação (turn-key) , não restavam presentes os elementos necessários para se manter, de forma inequívoca, o superfaturamento anteriormente indicado à peça 141, que decorria do apontamento de prática/aceitação de preços formulados com taxa de BDI extrapolando desarrazoadamente o BDI paradigma previsto na jurisprudência do TCU, e sem contemplar, ademais, diferenciação na taxa de BDI para itens de fornecimento de materiais e equipamentos de natureza específica.
225. Isso porque, ao se entender pela inaplicabilidade do BDI diferenciado para aquisição de materiais e equipamentos no caso concreto e, ainda, pela inadequação da adoção imediata de BDI paradigma previsto no Acórdão 2.622/2013 para obras ferroviárias, verificou-se que os valores dos itens que compõem o BDI contratual, bem como o percentual geral de 28,33%, não extrapolam desarrazoadamente o que se previa na jurisprudência do TCU ao longo da evolução do entendimento da matéria.
 (...) 
235. De todo o exposto, propõe-se nesta instrução no âmbito do TC Processo 027.553/2017-5, que trata da indisponibilidade de bens da empresa MPE Montagens e Projetos Especiais S/A, e do TC Processo 007.463/2014-6 (representação) , a liberação das garantias decorrentes dos indícios de superfaturamento, aqui elididos, e demais medidas acautelatórias adotadas ao longo dos referidos processos relacionadas diretamente às apurações da ocorrência de superfaturamento no âmbito do Contrato SA 12, e o consequente arquivamento dos autos" (g.n.) 
Com efeito, considerando a proposta deste relator de acolhimento da referida conclusão naquele feito, insta proceder à extinção da medida cautelar expedida anteriormente. 
Ocorre que, por ter vencido o prazo de um ano (Lei 8.443/1992, art. 44, §2º) desde a prolação da última medida cautelar, ocorrida em 25/11/2020, no Acórdão 3172/2020-TCU-Plenário, não se faz necessário propor a revogação das medidas cautelares anteriormente exaradas, embora afigure-se prudente esta Corte se certificar de que os gravames sejam baixados, razão pela qual acolho a proposta técnica de se determinar à SeinfraUrbana que providencie junto ao Scbex a efetivação das medidas necessárias à exclusão da indisponibilidade dos seguintes bens da Empresa MPE.
Por fim, vale destacar a interposição do expediente à peça 184, por parte da MPE Montagens e Projetos Especiais S.A., intitulado de "Agravo em face do Acórdão 2624/2021-TCU-Plenário", em que se pugna pelo afastamento da medida cautelar de indisponibilidade de bens. Observo que a aludida peça fora juntada aos autos em momento posterior à conclusão do derradeiro exame técnico, com proposta similar. Nesse sentido, considero ter havido a perda de objeto do mencionado expediente, razão pela qual deixo de tecer considerações adicionais a este respeito, arquivando-se o expediente sem resolução de mérito, nos termos da jurisprudência desta Casa, a exemplo do Acórdão 210/2017-Plenário, Relator Ministro Walton Alencar Rodrigues.
 	Ante o exposto, manifesto-me por que o Tribunal aprove o Acórdão que ora submeto à deliberação deste Colegiado.
TCU, Sala das Sessões, em 26 de janeiro de 2022.
AUGUSTO SHERMAN CAVALCANTI 
Relator